ACORDAO-COMPLETO-2334684

ACÓRDÃO 1651/2019 ATA 26/2019 - PLENÁRIO

VISTOS, relatados e discutidos estes autos de monitoramento do andamento das determinações expedidas por esta Corte por meio dos Acórdãos 2873/2008, 2366/2009, 2681/2010, 3404/2010, 3253/2011, 519/2012 e 750/2017, todos do Plenário desta Corte, que apreciaram a execução das obras do Metrô de Salvador,
ACORDAM os Ministros do Tribunal de Contas da União, reunidos em sessão Plenária, com fundamento nos arts. 1º, inciso I, e 43, inciso I, da Lei 8.443/92, 250 e 276 do Regimento Interno, e ante as razões expostas pelo Relator, em: 
9.1. indeferir os pedidos formulados pelo Consórcio Metrosal (e pelas empresas dele integrantes) no sentido da (i) liberação das garantias de execução do contrato e de adiantamento, ou alternativamente (ii) da redução de seu valor, ou (iii) alternativamente da substituição da fiança bancária por fiança corporativa, conforme as razões expostas pelo Relator;
9.2. manter inalterada a cautelar obstativa de aceitação provisória ou definitiva das obras objeto do Contrato SA01/1999, Tramos I e II, e de quitação ao Consórcio Metrosal relativamente à execução de tal contrato, adotadas nos termos dos itens 9.1 e 9.2 do Acórdão 1.847/2013Plenário; 
9.3. determinar à SeinfraUrbana, unidade técnica especializada responsável pela continuidade dos procedimentos de monitoramento, que: 
9.3.1. analise as informações apresentadas a este Tribunal em atendimento ao Ofício 1760/2018-TCU-Secex/BA, acostadas à peça 919, bem como as informações recentemente apresentadas pelo Consórcio Metrosal acerca da validade e suficiência das garantias prestadas (vide item 27 da manifestação do Relator) e apresente propostas tendentes a solucionar aquelas questões que ainda não tiverem sido concluídas no âmbito do monitoramento;
9.3.2. reúna informações atualizadas sobre do cumprimento dos requisitos estabelecidos nos itens 9.1 a 9.1.9 do Acórdão 3254/2011-TCU-Plenário acerca das garantias prestadas pelas empresas e produza as informações necessárias ao cumprimento do disposto nos subitens 9.7, in fine, e 9.8 do Acórdão 2861/2018-TCU-Plenário, de forma a apresentar subsídio suficiente a que as garantias possam ser objeto de ações de execução ou de salvaguardas em caso de arresto de bens, determinando-se os valores não cobertos por tais garantias (por insuficiência ou invalidade) quanto ao débito objeto do acórdão condenatório;
9.3.3. efetue a análise das questões pendentes nestes autos incluindo, se necessário, a realização de eventuais novas diligências saneadoras capazes de obter esclarecimentos junto à CBTU e à CTB, acerca das seguintes questões:
9.3.3.1. a aceitabilidade técnica das soluções implementadas para corrigir as infiltrações da via subterrânea;
9.3.3.2. grau de implementação das recomendações constantes dos relatórios apresentados pela empresa Metrô de Madrid e pela Concessionária CCR;
9.3.3.3. estágio e possibilidade de cumprimento de todas as condições estabelecidas por este Tribunal e por exigências técnicas para que as obras possam ser dadas como concluídas e aceitas sob o aspecto operacional;
9.3.3.4. estágio e possibilidade de cumprimento de todas as determinações deste Tribunal incidentes sobre as garantias - de execução, de adiantamento e de liberação de pagamentos retidos;
9.3.3.5. estimativa dos custos de implementação das soluções corretivas indicadas como necessárias pela empresa Metrô de Madrid S/A e pela Concessionária CCR, com respectiva fonte de custeio (se federal, estadual, pública ou privada) ;
9.3.3.6. atribuição de cada crédito e débito advindo da implementação dessas soluções corretivas, definindo com clareza o que cabe à CBTU ou à CBT, de um lado, e ao Consórcio Metrosal, ou às empresas dele integrantes, ou à Concessionária CCR, ou as empresas dele integrantes, de outro lado;
9.3.3.7. a necessária compensação entre os créditos atribuídos à Concessionária CCR com débitos atribuídos ao Consórcio Metrosal, sempre que o primeiro tiver realizado correção que deveria ter sido realizada pelo segundo em razão do contrato de execução da obra;
9.3.3.8. estimativa da eventual elevação dos custos de manutenção e operação do trecho metroviário sob análise advinda de alterações nas especificações originais estabelecidas nos memoriais e projetos originais;
9.3.3.9. a compensação dessas eventuais elevações de custos de manutenção e operação entre a Administração (concedente) , o Consórcio Metrosal (executor da obra) e a CCR (concessionária) ;
9.3.4. constitua quatro apartados distintos de monitoramento a fim de tratar em separado cada um dos quatro temas objeto do monitoramento, conforme quadro constante da proposição do Relator (tópico IX) , nos quais as questões pendentes de exame e aprofundamento deverão ser tratadas, segundo os temas ali descritos, devendo eventual proposição de revisão de cautelar relativa ao Contrato SA-01 ser abordada no "Apartado I" do quadro de apartados referidos pelo Relator;
9.3.5. instrua os referidos processos com proposições alusivas aos temas abordados em cada um, trazendo-os conclusos ao Relator no prazo máximo de 90 (noventa) dias;
9.3.6. no âmbito dos novos processos de monitoramento instaurados, detalhe individualmente o estágio atualizado de cumprimento de cada uma das determinações contidas nos acórdãos proferidos em decorrência da realização das obras do Metrô de Salvador, em especial os Acórdãos 2873/2008, 2366/2009, 2681/2010, 3404/2010, 3253/2011, 519/2012 e 750/2017, todos do Plenário desta Corte, trazendo sempre quadro que contemple a situação conclusiva quanto ao cumprimento (cumprida; não cumprida; em cumprimento; ou não mais aplicável) ; 
9.3.7. em todas as instruções posteriores nos autos, atualize a "lista de determinações em monitoramento" referida no item precedente, de forma a retratar o efetivo estágio de cumprimento dessas no momento da instrução; 
9.3.8. ao elaborar o primeiro detalhamento, subitem 9.3.1, retro, indique as determinações cujo conteúdo ou cumprimento esteja sendo acompanhado, ou deva ser acompanhado, nos processos de tomada de contas especiais ou em outros processos em andamento neste Tribunal; 
9.4. dar ciência deste acórdão à Companhia de Transportes do Estado da Bahia (CTB) , à Companhia Brasileira de Trens Urbanos (CBTU) , às empresas integrantes do Consórcio Metrosal, às empresas integrantes do Consórcio Bonfim, à Concessionária CCR, à Procuradoria da República no Estado da Bahia, à Advocacia-Geral da União e ao Ministério Público/TCU, em vista do disposto no item 9.3.2 reto, e
9.5. determinar o encerramento destes autos, com seu apensamento definitivo, por cópia, aos processos de monitoramento a serem instaurados conforme subitem 9.3.4 retro, nos termos do art. 169, inciso I, do Regimento Interno/TCU.

Monitoramento das determinações proferidas por meio de acórdãos que apreciaram auditoria nas obras do Metrô de Salvador.

Companhia Brasileira de Trens Urbanos; Companhia de Transportes de Salvador.

3. Interessados/Responsáveis:
3.1. Interessados: Companhia Brasileira de Trens Urbanos - CBTU, CNPJ 42.357.483/000126; Companhia de Transportes da Bahia - CTB, CNPJ 03.231.999/000178; Consórcio Construtor Metrosal, CNPJ 03.756.037/000132; Construções e Comércio Camargo Correa S.A., CNPJ 61.522.512/000102; Siemens Aktiengesellschaft, CNPJ 05.721.156/000185; Consórcio Bonfim, CNPJ 13.619.912/000279; Bombardier Transportation Brasil Ltda., CNPJ 00.811.185/000114; Bombardier European Investments SLU; MPE Montagens e Projetos Especiais AS, CNPJ 31.876.709/0001/89; Sondotecnica Engenharia de Solos S.A., CNPJ 33.386.210/000119, e CCR Companhia do Metrô da Bahia CNPJ 18.891.185/000137; 
3.2. Responsáveis: Companhia Brasileira de Trens Urbanos - CBTU, CNPJ 42.357.483/000126; Companhia de Transportes da Bahia - CTB, CNPJ 03.231.999/000178; Consórcio Construtor Metrosal, CNPJ 03.756.037/000132; Construções e Comércio Camargo Correa S.A., CNPJ 61.522.512/000102; Siemens Aktiengesellschaft, CNPJ 05.721.156/000185; Consórcio Bonfim, CNPJ 13.619.912/000279; Bombardier Transportation Brasil Ltda., CNPJ 00.811.185/000114; Bombardier European Investments SLU; MPE Montagens e Projetos Especiais S/A, CNPJ 31.876.709/0001/89; Sondotecnica Engenharia de Solos S.A., CNPJ 33.386.210/000119, e CCR Companhia do Metrô da Bahia CNPJ 18.891.185/000137; Carlos Von Beckerath Gordilho, CPF 002.366.91520; Denival Damasceno Chaves, CPF 004.477.73534; Fernando Durao Schleder, CPF 440.709.50753; Flávio Mota Monteiro, CPF 635.036.20800; Frederico Pires da Silva, CPF 663.602.50772; Ivan Carlos Alves Barbosa, CPF 033.422.63504; Janary Teixeira de Castro, CPF 163.535.87520; Joao Luiz da Silva Dias, CPF 011.089.80600; José Hamilton da Silva Bastos, CPF 056.283.85549; Luiz Fernando Tavares Vilar, CPF 020.645.70578; Luiz Otávio Ziza Mota Valadares, CPF 110.627.38691; Nestor Duarte Guimaraes Neto, CPF 110.289.80582, e Pedro Antonio Dantas Costa Cruz, CPF 113.611.40500.

Aroldo Cedraz.

13.1. Ministros presentes: José Mucio Monteiro (Presidente), Walton Alencar Rodrigues, Benjamin Zymler, Aroldo Cedraz e Raimundo Carreiro.
13.2. Ministro que alegou impedimento na Sessão: Aroldo Cedraz.
13.3. Ministros-Substitutos convocados: Augusto Sherman Cavalcanti (Relator), Marcos Bemquerer Costa, André Luís de Carvalho e Weder de Oliveira.

ACORDAO-COMPLETO-2401422

Acórdão 905/2020 - Plenário

ACORDAO-COMPLETO-2426359

Acórdão de Relação 2323/2020 - Plenário

Acórdão de Relação

CONSÓRCIO CAMARGO CORRÊA / ANDRADE GUTIERREZ / SIEMENS

AUGUSTO SHERMAN

Adoto, como relatório, a instrução lançada aos autos pela SecexBA: 
"INTRODUÇÃO
1. Este processo cuida de monitoramento das obras de implantação da Linha 1 do sistema metroviário do Município de Salvador/BA. Foi autuado com vistas ao cumprimento dos itens 9.2.7 e 9.2.8 do Acórdão 2873/2008-TCU-Plenário, da relatoria do MinistroSubstituto Augusto Sherman, sendo seu escopo incrementado em virtude de outras deliberações da E. Corte referentes ao mesmo empreendimento.
2. Mediante o item 9.1 do Acórdão 1847/2013-TCU-Plenário (peça 461, transcrição parcial adiante) , da relatoria do MinistroSubstituto Augusto Sherman, o TCU estabeleceu várias condições (subitens 9.1.1 a 9.1.4) para que a Companhia de Transportes do Estado da Bahia - CTB (anteriormente denominada Companhia de Transporte de Salvador - CTS) pudesse dar quitação ao Consórcio Metrosal relativamente à execução do Contrato SA01/1999.
3. Esse consórcio é formado pelas empresas Construção e Comércio Camargo Corrêa S.A., Construtora Andrade Gutierrez S.A. e Siemens Aktiengesellschaft (AG) .
4. Em expediente à peça 906, o Metrosal apresenta várias solicitações referentes às garantias prestadas por conta desse contrato.
5. Na presente instrução, são expostas essas solicitações, as situações de vários aspectos do empreendimento e a forma em que estas afetam o atendimento à demanda do Metrosal.
HISTÓRICO
I. Decretação de medida cautelar 
6. O Exmo. Sr. MinistroRelator Augusto Sherman, em despacho datado de 25/10/2012 (peça 295) , assim se manifestou:
 (...) 
Considerando que a CTS informou sua intenção de 'rescindir' o referido contrato ['SA 01/1999, celebrado entre a Companhia de Transportes de Salvador  CTS e o Consórcio Metrosal']  ou eventualmente não prorrogálo, em razão (a) da indisposição do consórcio construtor em dar continuidade à execução das obras relativas ao Tramo II do Metrô; (b) (...) ; (c) da intenção do Governo do Estado da Bahia em assumir a construção do remanescente das obras do metrô de Salvador no âmbito do Convênio Intrafederativo, celebrado entre os municípios de Salvador, Lauro de Freitas e o Estado da Bahia. 
Considerando a informação no sentido de que a licitação para a implantação/operação da linha 02 do sistema metroviário (Linha 01  Aeroporto) englobaria a conclusão das obras do Tramo II, originalmente incluídas no objeto do já referido Contrato SA 01/1999, obras essas já parcialmente executadas e pagas no âmbito desse contrato. 
Considerando que o sobrepreço/superfaturamento observado no referido contrato encontrase sob apuração em processo específico de tomada de contas especial.
Considerando que, segundo os elementos constantes dos autos, aí incluída a última instrução da Secex/BA, datada de 22/10/2012 [peça 293]: 
1) não há informações que indiquem já ter sido efetivado entre CTS e Consórcio Metrosal um acerto de contas relativo ao inacabado Tramo II, o qual deverá considerar, em especial mas não somente, o sobrepreço/superfaturamento já observados, eventuais desalinhamentos entre execução financeira e física durante o andamento do contrato, o percentual do que restou executado que poderá efetivamente ser aproveitado, e eventuais necessidades de manutenção corretiva e preventiva no que restou executado; 
2) existem questões ainda pendentes relativamente à execução do Tramo I, como, por exemplo, as infiltrações observadas nos túneis, que deverão estar definitivamente resolvidas antes do encerramento do contrato [destaque acrescentado]; 
3) inexiste certeza se as garantias oferecidas para assegurar o ressarcimento em caso de deliberação final deste Tribunal pela existência de sobrepreço/superfaturamento encontramse perfeitamente constituídas conforme determinado por esta Corte em seus Acórdãos, as quais deverão encontrarse vigentes e eficazes até que este Tribunal delibere definitivamente sobre a questão no processo de TCE específico e que o término da vigência do contrato SA 01/1999 pode fragilizar a vigência e eficácia essas garantias;
4) as garantias de execução do contrato encontramse estabelecidas em montante inferior a 10% do valor atualizado do contrato (aproximadamente R$ 910,5 milhões) , pelo que podem ser ineficazes caso haja a necessidade de sua execução; 
5) as garantias de ressarcimento do adiantamento inicialmente efetuado ao Consórcio Metrosal encontramse estabelecidas em valor inferior ao necessário à integralização do ressarcimento. 
 (...) tendo em vista fundado receio de lesão ao Tesouro Nacional e de ineficácia, mesmo que parcial, de futura decisão definitiva de mérito, e, ainda, considerando a iminência do término de vigência do Contrato S A 01/1999, (...) determino à Companhia de Transportes de Salvador  CTS, em sede cautelar, que abstenhase de formalizar rescisão, aceitar provisória ou definitivamente as obras, ou de qualquer forma dar por concluído o contrato SA 01/1999 antes que resolvidas ou solucionadas as questões descritas nos subitens '1' a '5', retro, resoluções ou soluções essas que deverão ser apreciadas por este Tribunal antes de gozarem de caráter liberatório das responsabilidades da contratada (sublinha do original) .
 (...) 
Por último, determino que a Secob4, com a indispensável participação da Secex/BA, proceda, no prazo de 30 dias, a inspeção no contrato SA 01/1999, objetivando determinar se, além das já explicitadas neste despacho, há outras pendências que obstam o recebimento das obras e o término do referido contrato.
II. Inspeção da equipe da Secob4 e SecexBA, manutenção da medida cautelar e determinação de diligências junto à CTS e à CBTU
7. O relatório à peça 347, datado de 14/12/2012, decorrente da inspeção determinada no despacho retro, traz a descrição da solução adotada pelo consórcio Metrosal para as infiltrações e suas deficiências e relata outros problemas, inclusive quanto às garantias relacionadas aos indícios de superfaturamento em apuração no âmbito do TCProcesso 002.588/20090, às garantias de execução contratual e às garantias de adiantamento contratual.
8. A seguir, o Exmo. Sr. MinistroRelator Augusto Sherman, no despacho à peça 349, de 18/12/2012, considerou que a medida cautelar adotada em 25/10/2012 (peça 295, transcrição parcial retro) 'continua vigente e eficaz' e determinou, entre outras medidas, que:
c) seja diligenciada a Companhia de Transportes de Salvador - CTS para que encaminhe a esta Corte, no prazo de quinze dias, demonstração inequívoca de que, antes da emissão dos certificados de conclusão e de aceitação operacional do Tramo I, (a) os problemas de infiltração nos túneis foram sanados por meio de solução definitiva e tecnicamente recomendada e referendada pelas empresas contratadas como supervisoras e gestoras da execução do contrato; (b) foi efetuado encontro de contas relativo ao Tramo II, com correção de eventuais incompatibilidades entre a execução física e a financeira, e cobrança de eventual crédito em favor da contratante; (c) que foram retificadas as garantias apresentadas pelos Consórcios Metrosal e Bonfim em contrapartida à liberação de pagamentos para se ajustarem às condições impostas pelos acórdãos prolatados por este Tribunal, especialmente em relação ao montante dos valores, que devem se referir à todas as parcelas de pagamentos liberadas, à forma de atualização dos valores, aos prazos de validade das garantias, à vinculação dessas garantias ao término das TCEs que tratam dos eventuais débitos, (d) foram retificadas, ou cobradas antecipadamente, as garantias contratuais relacionadas à execução do contrato e ao ressarcimento do adiantamento efetuado; e atualizados seus valores, e (e) ocorreu a aceitação provisória da obra, nos exatos termos do art. 73, inciso I, alínea 'a', da Lei 8.666/93;
d) sejam diligenciados a Companhia Brasileira de Trens Urbanos, na qualidade de órgão concedente, o Consórcio Metrosal, na qualidade de consórcio executor, o Consórcio Engevix/UFC, na condição de fiscal da execução do contrato, e o Consórcio Sondotécnica/Geohidro, na condição de gerenciador da execução do contrato, para que se manifestem, no prazo de quinze dias, sob pena de poderem ser futuramente responsabilizados por eventuais custos futuros de manutenção corretiva, sobre a adequabilidade técnica e definitividade da solução utilizada pelo Consórcio Metrosal com relação às infiltrações observadas, e ainda observáveis, nos túneis;
III. Acórdão 1.847/2013P (retificação da medida cautelar e determinações) 
9. Após instrução da SecexBA à peça 434, a E. Corte, na sessão de 17/7/2013, prolatou o Acórdão 1847/2013-TCU-Plenário (peça 461) , da relatoria do MinistroSubstituto Augusto Sherman, deliberando, entre outras medidas, por:
9.1. retificar a medida cautelar adotada por meio de despacho, em 25/10/2012 [peça 295, transcrição parcial retro], agora no sentido de que a Companhia de Transportes de Salvador  CTS abstenhase de aceitar provisória ou definitivamente as obras objeto do Contrato SA 01/1999, tramos I e II, ou dar qualquer forma de quitação ao Consórcio Metrosal relativamente à execução de tal contrato, antes de resolvidas ou solucionadas, e apreciadas por esta Corte, as seguintes pendências: 
9.1.1. levantamento dos serviços aproveitáveis e acerto de contas relativo ao inacabado Tramo II; 
9.1.2 pendências relativas à execução das obras, como as infiltrações observadas na via subterrânea do Tramo I; 
9.1.3 defeitos na constituição das garantias oferecidas pelo consórcio em contrapartida à liberação da retenção de pagamentos em virtude dos indícios de sobrepreço/superfaturamento; 
9.1.4 defeitos na manutenção das garantias de execução do contrato e de ressarcimento de adiantamento; 
9.2. (...) suspender cautelarmente a validade e a eficácia do Certificado de Conclusão da Via Subterrânea e do Certificado de Aceitação Operacional do Tramo I e determinar a oitiva da Companhia de Transporte de Salvador  CTS, do Consórcio Metrosal e das empresas que compõe esse Consórcio, para que, no prazo de quinze dias, a contar da data do presente acórdão, se pronunciem sobre a emissão do certificado de conclusão da via subterrânea na pendência de adoção de solução técnica eficiente e tecnicamente adequada para as infiltrações observadas no túnel, e comprovem a possibilidade material de realização dos trâmites para emissão do certificado de aceitação operacional do Tramo I no prazo exíguo de aproximadamente 24 horas, e o cumprimento das condições especificadas na lei e no contrato para emissão desse último certificado; 
9.2.1 as notificações das oitivas deverão conter esclarecimento no sentido de que tanto a cautelar adotada quanto as respectivas oitivas são medidas preliminares à eventual determinação à CTS que adote as providências administrativas para a anulação do ato de emissão do certificado de conclusão da via subterrânea, emitido em 17/10/2012, notadamente em razão da precariedade da solução técnica executada pelo Consórcio Metrosal no intuito de conter as infiltrações na via subterrânea do empreendimento e para anulação do certificado de aceitação operacional do Tramo I, emitido em 24/10/2012, tendo em vista a inexistência da condição necessária à sua expedição, nos termos da cláusula 25  Colocação em Funcionamento e Aceitação Operacional  das Condições Gerais do Contrato, e respectivos subitens; 
 (...) 
9.4. determinar à CTS que adote as providências cabíveis objetivando obter do Consórcio Metrosal a correção das infiltrações na via subterrânea mediante a execução de solução de engenharia tecnicamente referendada e que garanta a ausência de água (gotejamento) na via subterrânea de forma confiável e permanente, conforme escopo contratado pela Administração Pública na celebração do Contrato SA 01, devendo a solução escolhida ser aprovada pela Companhia Brasileira de Trens Urbanos (CBTU) . [redação dada pelo item 9.1 do Acórdão 750/2017-TCU-Plenário, de 12/4/2017, da relatoria do Ministro Vital do Rêgo]
9.4.1. a CTS deverá informar a este Tribunal, no prazo de sessenta dias, a contar da data do presente acórdão, qual solução técnica será adotada pelo Consórcio Metrosal e qual o prazo para conclusão dos serviços relacionados a essa solução; 
9.5. com fulcro no art. 5º, inciso VI, da Lei 8.443/1992, determinar à Companhia Brasileira de Trens Urbanos  CBTU que, na condição de concedente dos recursos repassados para a construção da linha 01 do metrô de Salvador, atue junto à Companhia de Transportes de Salvador  CTS na análise e aprovação da solução técnica a ser utilizada para corrigir o problema de infiltrações na via subterrânea do empreendimento, a qual deverá garantir condições de operação do sistema de forma contínua e duradoura, nos termos definidos pelo objeto do Contrato SA 01, procedendo à instauração da correspondente tomada de contas especial na hipótese de frustradas as tratativas por parte da convenente para corrigir o problema durante a vigência do convênio Siafi 602144; 
9.6 determinar à Companhia de Transporte de Salvador  CTS que, no prazo de trinta dias, adote as providências cabíveis no sentido de que as empresas que integram o Consórcio Metrosal (Camargo Corrêa, Andrade Gutierrez e Siemens) retifiquem a Carta de Fiança nº 991.1103, garantia contratual de execução do Contrato SA01, restaurando as condições previstas na cláusula 13.3.1 das Condições Gerais c/c a cláusula 8 das Condições Especiais do Contrato, eliminando, especialmente, as seguintes divergências: 
9.6.1. valor da garantia atual divergente daquele resultante da utilização do percentual de 10% sobre o valor atualizado do contrato;
9.6.2. cláusula que limita a vigência da garantia a uma data préestabelecida, o que resulta em contradição com os períodos de dezoito meses após a conclusão das instalações ou doze meses após a aceitação operacional das instalações (o que primeiro ocorrer) , conforme previsto no item 13.3.3 das Condições Gerais de Contrato; 
9.6.3. limitação do valor garantido correspondente ao percentual de 2,5% a ser aplicado ao preço do Contrato SA01 (ou das parcelas de obra que receberem certificado de aceitação operacional) para determinar o valor desta carta de fiança, em detrimento do percentual de 5% estipulado pela cláusula 13.3.3 das Condições Gerais de Contrato;
9.6.4. adote as providências cabíveis no sentido de retificar o Contrato SA  01 e seus aditivos, excluindo de suas cláusulas disposições que impeçam a manutenção das garantias de execução contratual após o termo final do ajuste, assim como as garantias relacionadas aos indícios de superfaturamento em apuração neste Tribunal, conforme, atualmente, se verifica na cláusula segunda do vigésimo quarto termo aditivo ao referido contrato;
 (...) 
9.8. determinar à Companhia de Transportes de Salvador  CTS, em relação ao encontro de contas relativo ao Tramo II das obras do Metro de Salvador, objeto do contrato SA  01/1999, que deverão ser consideradas como pagamentos válidos ou como créditos favoráveis ao Consórcio Metrosal apenas as parcelas de obras e serviços que se encontrem em condições de serem aproveitadas pelas empresas que eventualmente venham a prosseguir a execução do empreendimento, vez que a manutenção da obra em perfeito estado até seu recebimento pela administração é de responsabilidade do consórcio/empresas executantes; 
9.9. dar ciência à CTS, em relação às garantias de execução do contrato, que é possível sua execução tanto para cobrir o pagamento de penalidades contratuais quanto para cobrir quaisquer outros problemas ocorridos durante a execução, dos quais são exemplos a ausência de correção de defeitos construtivos e a ausência de devolução de pagamentos indevidamente recebidos a maior;
 (...) 
IV. Anulação de certificados
10. Em expediente datado de 7/4/2014, a CTB noticiou, entre outros fatos, a anulação do Certificado de Conclusão da Via Subterrânea e do Certificado de Aceitação Operacional (CAO) do Tramo I (peça 857, p. 27) , a partir de determinações no acórdão retro. O expediente não especificou as datas destes eventos, que são mencionados, também, à peça 738, p. 2628.
V. Termo de Transação Parcial para Extinção do Contrato com o Metrosal e celebração do Contrato de Concessão
11. Em 14/10/2013, foi celebrado, entre a CTS e o consórcio Metrosal, o Termo de Transação Parcial para a Extinção do Contrato SA01/1999 (peça 611, p. 37, anexo à p. 8) .
12. No dia seguinte, foi firmado o Contrato 01/2013 ('Contrato de Concessão Patrocinada para Implantação e Operação do Sistema Metroviário de Salvador e Lauro de Freitas') entre o estado da Bahia e a Companhia do Metrô de Salvador, sociedade de propósito específico constituída especialmente para a execução desse instrumento (peça 802, p. 21151) .
VI. Deficiências, incompatibilidades, pleitos do Metrosal e da concessionária e encontro de contas
VI.1. Pleitos do Metrosal e encontro de contas
13. A CTS e o consórcio Metrosal haviam firmado um Termo de Compromisso (versão ainda sem as assinaturas da CTS) em 12/6/2013 (peça 454) , que cuida de diversos pleitos financeiros do consórcio. Nesse instrumento, acordase que, após análise, os pleitos indicados nas Primeira e Segunda Cláusulas serão considerados no encontro de contas a ser procedido entre a CTS (atual CTB) e o Metrosal (Cláusula Sexta) , enquanto aqueles elencados na Cláusula Terceira teriam seus pagamentos efetuados (Cláusula Quarta) .
14. O anexo do aludido Termo de Transação Parcial para a Extinção do Contrato SA01/1999 traz listas de reivindicações das duas partes (peça 611, p. 8) . As reivindicações do consórcio são exatamente as mesmas que constam na Primeira e Segunda Cláusulas do supracitado Termo de Compromisso à peça 454. O único pleito da contratante é descrito como 'Ajustes financeiros decorrentes de todas as determinações do TCU em derredor da extinção do presente contrato, bem como do resultado das avaliações e auditorias (verificação das obras e serviços e contábil e financeira) empreendidas'.
VI.2. Relatórios do Metro de Madrid S.A.
15. Conforme o parágrafo '2' do expediente da CTB à peça 699, essa empresa estadual contratou a auditoria técnica da empresa Metro de Madrid S.A., sediada na Espanha, 'para, além de conhecer a real situação técnica da Linha 1, identificar e apontar as ações necessárias para posterior ajustes físicos, do ponto de vista da funcionalidade e segurança ferroviária'. A empresa contratada emitiu vários relatórios sobre o estado das obras, instalações e material móvel da Linha 1 (peças 747, p. 4, a 754, p. 224) .
VI.3. Incompatibilidades apontadas pela concessionária
16. A concessionária procedeu a testes de comissionamento de sistemas, equipamentos e obras civis, detectando incompatibilidades entre a situação encontrada e as informações prestadas pela contratante durante a licitação. Assim, mediante expediente datado de 11/4/2014 (peça 754, p. 254255) , encaminhou à Secretaria de Desenvolvimento Urbano do Estado da Bahia - Sedur dezoito relatórios que trazem detalhamento dessas incompatibilidades. Alguns desses relatórios alertam para a necessidade de se proceder a um acordo entre as partes para sanar os prejuízos econômicofinanceiros. 
VII. Nova inspeção no túnel com solicitação de documentação à CTB
17. O Consórcio Metrosal e a Companhia Brasileira de Trens Urbanos - CBTU haviam interposto pedidos de reexame (peças 527 e 578) do Acórdão 1847/2013-TCU-Plenário. A matéria foi tratada pela Serur às peças 664666. Em seguida, antes que a E. Corte deliberasse sobre o assunto, o consórcio encaminhou petição à peça 670, p. 111, acostada aos autos em 3/7/2015. Após examinála, o Exmo. Sr. Ministro Vital do Rêgo, relator desses pedidos de reexame, assim considerou e determinou em seu despacho em 7/7/2015 (peça 672) :
2. Em suma, o representante do consórcio alega que a unidade técnica [possivelmente, a Serur às peças 664666], ao opinar sobre o recurso em análise, embasouse em um contexto fático já superado e solicita a reanálise da matéria. Esclarece que foram realizadas intervenções adicionais na obra em questão, objetivando uma solução definitiva, e que o Tramo I da Linha 1 do sistema metroviário de Salvador teria entrado em operação em 16/6/2014. 
 (...) 
4. Posto isso, determino a realização de inspeção no local com a finalidade de confirmar as informações apresentadas pelos responsáveis referente à correção das falhas detectadas, bem como autorizo realizar as demais providências necessárias ao saneamento dos autos (...) 
18. Em 13/5/2016, véspera da realização da inspeção, foi protocolado documento do Metrosal (peça 726) , solicitando que, nessa fiscalização, fossem considerados as seguintes condições: não há necessidade de que o túnel seja estanque; o sistema metroviário está em operação desde 11/6/2014, sem questionamentos e reclamações; e 'a situação atual das obras da via subterrânea do Tramo 1 garante a qualidade, eficiência e segurança necessária'.
19. Após a fase de execução da inspeção ordenada, a SecexBA, visando 'a necessidade de informações complementares que possam vir a subsidiar a elaboração do relatório referente à inspeção', solicitou os seguintes documentos à CTB, mediante ofício à peça 737: o supracitado estudo elaborado pela empresa Metro de Madrid S.A.; o supracitado pleito da concessionária referente às incompatibilidades entre as informações prestadas pela contratante durante a licitação para a concessão e a situação encontrada quando da realização dos testes de comissionamento de sistemas; a análise da CTB, ainda que preliminar sobre o referido pleito da concessionária; e o relatório (final ou preliminar) do grupo de trabalho criado pela CTB para analisar o recebimento das obras por parte da CTS.
20. A CTB respondeu a esta diligência por meio de vasta documentação às peças 747759.
21. O Metrosal encaminhou o expediente à peça 775, p. 16, defendendo a boa qualidade das obras na Via Subterrânea, com o auxílio de menções aos aludidos documentos ofertados pela CTB. Ademais, anexou um relatório da LSE  Laboratório de Sistemas Estruturais Ltda. (peça 775, p. 753) .
VIII. Novas petições do Metrosal e Acórdão 750/2017P (julgamentos dos pedidos de reexame e determinações para que a CTB e a CBTU se manifestem) 
22. A Secretaria de Recursos, considerando o relatório da supramencionada inspeção realizada pela SecexBA (peça 776) e complementando as manifestações da própria Serur (peças 664666) , elaborou a instrução à peça 789.
23. A seguir, o Metrosal apresentou mais três petições (peças 791, 797 e 802) , assim descritas pelo Exmo. Sr. Ministro Vital do Rêgo em seu voto (peça 804) que lastreou o Acórdão 750/2017-TCU-Plenário:
16. Depois disso, os representantes das empresas executoras das obras ainda retornaram aos autos por mais três vezes. Na primeira, reafirmam que o Consórcio Metrosal realizou as intervenções necessárias e as comunicou à Companhia de Transportes do Estado da Bahia, que teria aceitado 'pacificamente' a solução técnica adotada, uma vez que as obras já teriam sido passadas para a concessionária responsável pela operação do metrô. Pedem 'o provimento do recurso interposto, especificadamente no que toca ao item 9.4 do Acórdão 1847/2013-TCU-Plenário, que possui repercussão direta sobre os itens 9.6 e 9.9' (peça 791) . 
17. Na segunda, o consórcio trouxe novo parecer técnico sobre a funcionalidade, segurança e durabilidade da solução técnica implementada ao longo da via subterrânea, produzido pela empresa Maffei, consultoria de engenharia (peça 797) , de acordo com as conclusões desse parecer: 
a) a solução prevista em projeto básico mostrouse inaplicável para o controle das infiltrações na via subterrânea; 
b) a solução implementada pelo consórcio é tecnicamente correta e a única alternativa possível para dar conta das infiltrações; e 
c) a solução é consistente sob o ponto de vista técnico, funcionando ao propósito de desviar as infiltrações de água com a devida segurança e durabilidade. 
18. Na terceira manifestação, o consórcio apresentou informações sobre a manutenção das garantias contratuais e anexou o 'Contrato de Concessão Patrocinada para a Implantação e Operação do Sistema Metroviário de Salvador e Lauro de Freitas' (...) (peça 802) .
24. Na sessão de 12/4/2017, foi prolatado o Acórdão 750/2017-TCU-Plenário (peça 803) , da relatoria do Ministro Vital do Rêgo, decisum em que a E. Corte, ao tratar dos pedidos de reexame interpostos pelo Consórcio Metrosal e pela CBTU (peças 527 e 578) contra o Acórdão 1847/2013-TCU-Plenário, tomou, entre outras, as seguintes deliberações:
9.1. conhecer, nos termos do art. 48 da Lei 8.443/1992, c/c arts. 32, I, e 33 do mesmo normativo, dos pedidos de reexame interpostos pelo Consórcio Metrosal e pela Companhia Brasileira de Trens Urbanos, para, no mérito, negar provimento ao primeiro e conceder provimento parcial ao segundo, de forma a retificar o subitem 9.4 do Acórdão 1847/2013-TCU-Plenário (...) :
9.2. determinar, tendo em vista as intervenções executadas posteriormente nas obras de implantação do sistema metroviário da cidade de Salvador/BA e o fato do empreendimento já estar em operação desde 16/6/2014: 
9.2.1. à Companhia de Transportes do Estado da Bahia (CTB) , que, no prazo de trinta dias, manifestese sobre a aceitação final das obras relativas ao Contrato SA  01/1999 e sobre possíveis pleitos apresentados tanto no âmbito do ajuste de contas do mencionado contrato, quanto no âmbito do contrato de concessão patrocinada firmado para a implantação e operação do Sistema Metroviário de Salvador e Lauro de Freitas; 
9.2.2. à Companhia Brasileira de Trens Urbanos (CBTU) que, no prazo de trinta dias, manifestese sobre a aprovação da solução técnica utilizada para corrigir o problema de infiltrações na via subterrânea do empreendimento e sobre a situação dos Convênios Siafi 602144 e Siafi 552308;
9.3. determinar à Secretaria de Controle Externo no Estado da Bahia (SecexBA) que acompanhe o atendimento às determinações constantes dos subitens anteriores e analise seus efeitos no âmbito do monitoramento do Acórdão 1847/2013-TCU-Plenário; 
 (...) 
25. Em atendimento, a CTB apresentou documentação datada de 12/7/2017 (peça 857, p. 15, anexos às p. 6107) , tratando dos três assuntos elencados no item 9.2.1.
26. Por sua vez, a CBTU, no que tange ao item 9.2.2 do acórdão retro, manifestouse, primeiramente, no expediente à peça 837, tratando dos convênios e, posteriormente, abordou a solução adotada para o enfrentamento dos problemas de infiltrações à peça 889, p. 14, encaminhada por meio do ofício à peça 880, juntamente com os anexos, pela ordem, às peças 889, p. 527, 890, 881, 891 e 882888.
IX. Outras manifestações do Metrosal e da CTB
27. Em 24/1/2018, o consórcio Metrosal, mediante o expediente à peça 892, endereçado à SecexBA, invocou o item 9.3 do Acórdão 750/2017-TCU-Plenário (transcrição retro) e os supracitados atendimentos pela CTB (peça 857) e pela CBTU (peças 880891) para solicitar que fosse determinada à CBT a emissão do Certificado de Aceitação Operacional (CAO) . Na sua petição, o consórcio afirma que 'a Corte de Contas deixou claro, em seu último decisum, que a emissão do CAO é condição sine qua non para que o Consórcio se desonere da obrigação de prestar garantias quanto à execução da obra'.
28. A CTB, em expediente datado de 22/2/2018 (peça 893, p. 12) , relatou suas tentativas infrutíferas junto ao consórcio Metrosal para que este regularizasse as garantias de execução e de adiantamento contratual, bem como informou que o consórcio solicitara liberação formal da renovação das garantias. Os anexos (p. 311 da mesma peça) incluem cópias da troca de correspondência das duas entidades sobre o assunto.
29. O consórcio retornou aos autos em 19/3/2018, em correspondência à peça 894, p. 17, desta vez, endereçada ao Exmo. Sr. MinistroRelator Augusto Sherman, aludindo aos dois supracitados expedientes às peças 892 e 893. Apresenta contestação quanto a este último, afirma que a garantia de execução foi renovada até 30/6/2018 (para isto, junta cópia de termo aditivo do instrumento às p. 814) , e solicita o encerramento da discussão sobre as infiltrações, a determinação para que a CTB emita o Certificado de Aceitação Operacional e a dispensa da obrigatoriedade de manter a garantia de execução contratual.
X. Diligência à CTB
30. Em virtude da carência de informações nos presentes autos e com vistas a possibilitar a análise das demandas apresentadas pelo Consórcio Metrosal nas numerosas petições supracitadas, o que requer a verificação do cumprimento das condições estabelecidas nas deliberações da E. Corte, notadamente nos acórdãos 1.847/2013 e 750/2017, ambos do Plenário do TCU, a SecexBA, com base na instrução à peça 903, promoveu diligência junto à CTB mediante o ofício à peça 905.
XI. Nova petição do Metrosal
31. Ciente da referida instrução à peça 903, o Metrosal ofereceu a petição à peça 906, na qual solicita a liberação da manutenção da garantia de execução do Contrato SA01/1999, ou a sua redução, ou, ainda, a sua substituição por fianças corporativas. Cumpre registrar que essa manifestação foi endereçada ao Exmo. Sr. MinistroRelator.
32. Passase a tratar da questão, considerandose a situação das pendências do presente processo, inclusive no que tange às diversas garantias neste exigidas.
EXAME TÉCNICO
33. Para o exame das solicitações das empresas que integram o Consórcio Metrosal (peça 906) , fazse necessário expor a situação de outros assuntos relativos ao Contrato SA01/1999, em virtude da interconexão entre estes e as garantias. 
XII. Principais temas do presente processo
34. Do exame dos autos, inclusive dos despachos do seu relator, o Exmo. Sr. MinistroSubstituto Augusto Sherman, às peças 295 e 349, do Acórdão 1847/2013-TCU-Plenário, de sua relatoria, do despacho à peça 672, do Exmo. Sr. Ministro Vital do Rêgo, relator de dois pedidos de reexame (peças 527 e 578) e do Acórdão 750/2017-TCU-Plenário, da relatoria deste, verificase que as questões mais significativas deste processo são, atualmente: 
a) infiltrações na via subterrânea do Tramo I;
b) outras deficiências na execução do objeto contratado;
c) emissão do Certificado de Conclusão da Via Subterrânea;
d) emissão do Certificado de Aceitação Operacional do Tramo I;
e) acerto de contas entre a CTB e o Metrosal, considerando, inclusive, possíveis pleitos desse consórcio;
f) possíveis pleitos da concessionária no contrato de concessão patrocinada para implantação e operação do sistema metroviário;
g) garantias de execução do contrato;
h) garantias de ressarcimento do adiantamento contratual;
i) garantias oferecidas em contrapartida à liberação de pagamentos retidos em função de possíveis débitos referentes a sobrepreços/superfaturamentos em apuração no processo de tomada de contas especial TCProcesso 002.588/20090.
35. Todos estes temas dizem respeito ao contrato SA01/1999, firmado com o Consórcio Metrosal e são interdependentes, com possível exceção do último (garantias oferecidas em contrapartida à liberação de pagamentos retidos) .
XIII. Infiltrações na Via Subterrânea e pleitos do Metrosal e da concessionária
XIII.1. Soluções para o combate às infiltrações no túnel
36. No que tange às infiltrações na Via Subterrânea, cumpre esclarecer que a solução prevista no projeto básico utilizado na licitação que selecionou o Consórcio Metrosal foi aquela descrita nos parágrafos 3658 da instrução da SecexBA à peça 434, p. 712, cabendo destacar:
55. Todas essas especificações constituem indicativos inequívocos de que o projeto básico não se descuidou do problema da drenagem do trecho subterrâneo do metrô de Salvador, tampouco definiu que seria aceitável a infiltração de água no leito da via metroviária. Percebese claramente a preocupação em contratar uma estrutura isenta de problemas dessa ordem, notadamente em razão das dificuldades posteriores de manutenção. 
56. Para tanto foram especificados revestimentos de concreto projetado com espessuras variando entre 12 (doze) e 60 (sessenta) centímetros, drenos radiais nos suportes dos tipos 1, 2 e 3 e drenos perimetrais em todas as seções, os quais deveriam conduzir as águas para as canaletas longitudinais da via.
37. Esta concepção não foi adotada pelo Metrosal ao elaborar o projeto executivo, abordado nos parágrafos 5973 da mesma instrução (peça 434, p. 1215) , onde consta, quanto à ausência do revestimento secundário:
71. Essa conclusão é corroborada pela própria Maffei Engenharia Ltda. no seu estudo quando apresenta conclusões acerca da concepção de drenagem do edital da concorrência originadora do ajuste:
Admitiase que a drenagem provisória seria suficiente e que não haveria infiltração continuada, já que toda a infiltração teria ocorrido na fase provisória e o revestimento secundário seria aplicado de imediato conferindo um caráter de maior impermeabilidade fazendo a água migrar para os drenos por força do próprio gradiente.
72. Assim, não há como conferir ao revestimento secundário de túneis em rocha apenas a função estética, conforme expõe a Maffei Engenharia em sua manifestação (peça 419; p. 40) , pois, é inegável que o concreto projetado em revestimento de estruturas subterrâneas possui importante função na impermeabilização do sistema, ainda que, devido às dificuldades construtivas, possa não garantir a estanqueidade total da via.
73. Com base nessa conclusão e na análise comparativa das seções de escavação e suporte dos projetos básico e executivo, é possível concluir acerca de divergências entre a solução inicial e a efetivamente implementada pelo Consórcio Metrosal, sobretudo no que atine à espessura da camada de revestimento projetado e à inexecução do revestimento secundário nos suportes dos tipos A1, A2 e A3 (trechos escavados em rocha sã) , onde se verificaram, posteriormente, a surgência de pontos de infiltração na via subterrânea. 
38. Portanto, cumpre salientar que as significativas infiltrações verificadas fisicamente deramse na solução menos dispendiosa adotada pelo consórcio, com base em seu projeto executivo. Ressaltese que a opção foi menos dispendiosa apenas para o consórcio (e não para a Administração) , pois o Contrato SA01/1999 adotou modelo próximo ao turn key.
39. Foram incluídas as mantas de PEAD na solução inicialmente executada, com vistas a conter as infiltrações. Porém, estas continuaram volumosas, conforme exposto na instrução à peça 434, que inclui relatório fotográfico. 
40. Assim, posteriormente, realizaramse intervenções adicionais, que consistiram em reforço nas mantas e aplicação do produto denominado Xypex.
41. O relatório da inspeção realizada pela SecexBA, em atendimento à determinação do Exmo. Sr. Ministro Vital do Rêgo à peça 672, constitui a peça 776 dos presentes autos. Esse documento registra:
16. Com base nessa narrativa expõese que, na data da inspeção, de uma forma geral, constatouse a presença de água na via permanente do trecho subterrâneo apenas em locais isolados, já que o sistema de mantas instalado captava e direcionava o líquido para a rede de drenagem construída. As fotos a seguir ilustram a situação:
[fotografias]
17. Assim, em termos de umidade na via permanente, na data da inspeção (14/5/16) , percebese uma situação diferente da registrada no relatório fotográfico que compõe o anexo 01 da instrução à peça 434 [instrução considerada no Acórdão 1847/2013-TCU-Plenário]. 
18. Esse novo cenário decorre da ampliação das áreas de manta PEAD no interior da estrutura subterrânea, do reforço na fixação do material já instalado, mediante redução do espaçamento dos pinos de aço que fixam a proteção às superfícies do túnel, e da realização de tratamento químico Xypex, o qual atua nos poros e capilaridades do concreto, selandoo contra penetração de água e outros líquidos.
 (...) 
20. Por outro lado, em relação a instalação/execução de solução técnica diversa da criticada anteriormente por este Tribunal, não é possível atestar a adoção de providências por parte do Metrosal para substituir o sistema questionado
21. Conforme já exposto, percebese que as mantas de polietileno de alta densidade continuam instaladas e cobrindo áreas significativas da estrutura, nos termos verificado em inspeções anteriores. Na verdade, as informações carreadas aos autos pelo próprio Metrosal sinalizam para o incremento dos locais de cobertura, ampliandose a utilização da solução questionada.
22. Na ocasião da inspeção podese constatar, ainda, fluxos contínuos de água captados pelas mantas e conduzidos para a lateral da via, até o sistema de drenagem (...) .
23. Dessa forma, em relação à substituição das mantas de PEAD por outra solução técnica permanente que atenda às caraterísticas do projeto contratado pela administração pública, nos termos já expostos na instrução que compõe a peça 434 dos autos, não há novidades.
24. Frisese que o mérito dos questionamentos efetuados por esta Corte referese à pertinência dessa solução, notadamente no que atine aos aspectos de durabilidade e confiabilidade, já que o projeto contratado pelo poder público se diferencia do arranjo executado pelo Consórcio Metrosal (destaque acrescentado.) .
42. Portanto, havia uma solução prevista no projeto básico que integrou a licitação e outra no projeto executivo elaborado pelo Consórcio Metrosal, sendolhe acrescentadas mantas de PEAD. Em momento posterior, por conta das numerosas e volumosas infiltrações, houve o reforço das mantas e a aplicação do produto Xypex, solução que diminuiu as infiltrações, sem, contudo, eliminálas.
XIII.2. Atendimento ao item 9.2.1 do Acórdão 750/2017P pela CTB (peça 857) 
43. No expediente à peça 857, p. 15 (anexos às p. 6107) , encaminhado em atendimento ao item 9.2.1 do Acórdão 750/2017-TCU-Plenário, a CTB, no item ' (i) Sobre a aceitação final das obras relativas ao Contrato SA01/1999', mencionou a realização do certame para seleção de concessionária para implantação e operação do sistema metroviário em foco e, invocando o Acórdão 1847/2013-TCU-Plenário, informa que, 'visando resguardar os interesses do Estado', invalidou o Certificado de Conclusão da Via Subterrânea e o Certificado de Aceitação Operacional do Tramo I, 'tendo em vista a inexistência da condição necessária à sua expedição, nos termos da cláusula 25  Colocação em Funcionamento e Aceitação Operacional  das Condições Gerais do Contrato SA01'.
44. A CTB, no mesmo expediente, declarou que, com fulcro no exame do supracitado relatório da Metro de Madrid S.A e nas informações prestadas pelas comissões internas instituídas para analisar as justificativas que fundamentaram a invalidação dos aludidos certificados, manteve a invalidação destes, uma vez que não reformou o seu entendimento sobre a aceitação final das obras objeto do contrato com o Metrosal.
45. A empresa estadual argumentou que a manutenção do contrato com o Consórcio Metrosal tornouse incompatível com o início do processo para seleção de concessionária para implantação e operação do sistema metroviário, de modo que, mediante o Termo de Transação Parcial para Extinção do Contrato SA01/1999 (peça 857, p. 3237) , esse contrato foi rescindido, 'resguardando o quanto estabelecido pelo Tribunal em seus Acórdãos'.
46. No item ' (ii) Sobre os possíveis pleitos apresentados tanto no âmbito do ajuste de contas do mencionado contrato [SA01/1999], quanto no âmbito do contrato de concessão patrocinada (...) ', a CTB historiou:
Juntamente com o Contrato de Concessão Patrocinada n° 01/2013, foi celebrado entre a Concessionária e o Poder Concedente, o Termo de Arrolamento de bens, contendo a descrição dos bens então existente na Linha 01 e nos Terminais de Integração de passageiros cedidos, e o estado em que estes se encontravam;
Assim sendo, (...) , a Concessionária CCR, passou a se responsabilizar pela implantação e operação do SMSL  Sistema Metroviário SalvadorLauro de Freitas devendo para tanto, conforme previsto na cláusula 14ª do Contrato, apresentar um cronograma de implantação contendo a discriminação de todas as atividades relevantes para a implantação, incluindo os reparos dos bens vinculados cedidos pelo Poder Concedente (...) ;
 (...) a CCR, realizou testes de comissionamento e das operações, com os quais, identificou incompatibilidades entre as informações do memorial descritivo da INFRAESTRUTURA E EQUIPAMENTOS DA LINHA 1, dentre elas, a necessidade de realização de intervenções no túnel, mormente em relação às infiltrações (...) ;
47. Após mencionar que está analisando os pleitos apresentados pela concessionária, com vistas a tomar medidas decisórias, a CTB acrescentou: 
A Concessionária CCR Metrô Bahia realizou as intervenções complementares na via subterrânea, quais sejam: (i) reforço da manta de PEAD (polietileno de alta densidade) implantada no túnel existente no Tramo 1 da linha 1 do SMSL, (ii) aplicação de produto hidrófilo denominado XYPEX sobre as paredes revestidas em concreto projetado;
Os serviços realizados foram avaliados pelos Consórcios gerenciadores/fiscalizadores do empreendimento, que, sob a ótica do Contrato de Concessão, apresentaram suas manifestações (...) à CTB  Companhia de Transportes do Estado da Bahia, atestando os serviços realizados, como melhoramentos das condições existentes nas instalações realizados com foco em uma operação metroviária de longo prazo, não manifestando impedimento para operação;
Com a etapa de implantação concluída do Tramo I e após realização dos testes e comissionamentos, a Concessionária encaminhou correspondência ao Poder Concedente, declarando estar apta para realizar a Operação Assistida do Trecho LapaAcesso Norte [peça 857, p. 3839];
Em anexo à correspondência, em atendimento a cláusula 7.1 do Contrato de Concessão, a CCR apresentou a relação das licenças e autorizações necessárias para a implantação e operação do SMSL [cópias à peça 857, p. 4063];
Substanciado pelos Relatórios dos Consórcios Fiscalizadores do empreendimento, que não registraram óbice no Trecho LapaAcesso Norte, o Poder Concedente autorizou o início da operação assistida (...) .
48. Finalmente, no item ' (iii) Sobre os possíveis pleitos apresentados no âmbito do ajuste de contas do Contrato SA01/1999', a CTB informou não haver, até então, 'um desfecho definitivo acerca dos pleitos formulados pela Contratada, assim como encontrase inconcluso o ajuste de contas final do Contrato SA 01/1999, inclusive diante da judicialização da matéria'. A empresa estadual relatou que o Metrosal submeteu vários pleitos junto ao Poder Judiciário e exemplificou, acostando cópia da inicial de um destes processos à peça 857, p. 64107.
XIII.3. Comentários sobre o atendimento ao item 9.2.1 do Acórdão 750/2017P pela CTB
49. A solução para as infiltrações na Via Subterrânea, embora não explicitada no item 9.2.1 do Acórdão 750/2017-TCU-Plenário, faz parte de uma de suas questões, qual seja, 'a aceitação final das obras relativas ao Contrato SA  01/1999'.
50. Em seu atendimento ao mencionado item, a CTB, à peça 857, declarou que permanecem sem aceitação as obras e inválidos o Certificado de Conclusão da Via Subterrânea e o Certificado de Aceitação Operacional do Tramo I.
51. Porém, tratando da situação posterior às intervenções adicionais no túnel (reforço nas mantas de PEAD e aplicação de Xypex) , embora não explicite de forma taxativa que as obras são aceitáveis, apresenta as manifestações de várias entidades (concessionária, consórcio gerenciador, consórcio fiscalizador e órgãos responsáveis pelas licenças e autorizações) no sentido de que a execução se tornou satisfatória.
52. Por outro lado, a CTB menciona a existência de pleitos por parte da concessionária e do Metrosal, que, como se expõe em tópicos adiante, interferem na quitação ao Metrosal e na liberação das garantias, solicitação principal da petição desse consórcio à peça 906. 
53. Ademais, há que se considerar, ainda, ao menos, a ausência de alusão ao atendimento de dois requisitos necessários à aceitação da obra e à quitação ao consórcio, conforme estabelecido no item 9.1.1 do Acórdão 1847/2013-TCU-Plenário, ou seja, 'o levantamento dos serviços aproveitáveis e acerto de contas relativo ao inacabado Tramo II'.
XIII.4. Atendimento ao item 9.2.2 do Acórdão 750/2017P pela CBTU (peças 837 e 880891) 
54. O item 9.2.2 do Acórdão 750/2017-TCU-Plenário referese às infiltrações e à situação dos convênios de números Siafi 552308 e 602144, ambos destinados ao repasse de recursos para financiamento do empreendimento em tela.
55. No expediente à peça 837, a CBTU informou que os dois convênios foram encerrados em 30/8/2011 e 8/5/2015 e tiveram suas prestações de contas aprovadas.
56. Para tratar da solução adotada para enfrentar os problemas das infiltrações, a CBTU encaminhou, mediante expediente à peça 880, a manifestação à peça 889, p. 14, com anexos, pela ordem, às peças 889, p. 527, 890, 881, 891 e 882888.
57. Essa empresa federal considera que a solução estanque e a solução não estanque são adotadas na prática, 'cada uma delas cumprindo seus objetivos e características de segurança, independentemente da situação de estanqueidade ou grau de estanqueidade da mesma, desde que cuidados sejam tomados em ambas as soluções de engenharia'.
58. Afirma que a solução estanque nem sempre é possível, uma vez que depende da geologia do terreno, da situação de habitação e ocupação no seu entorno e superfície etc.
59. Considera que o custo de implantação tende a ser maior, exigindo, em alguns casos, desapropriações, implantação de drenagem superficial e direcionamento de água e materiais carreados para locais previamente projetados.
60. Ademais, menciona que a solução estanque pode carecer de manutenção continuada de toda a área no entorno, bem como de um sistema de escoamento de água na via subterrânea, dimensionado para eventualidades como enchentes, vazamentos, acidentes do sistema de distribuição de água, esgotamento da superfície etc.
61. No que tange à estanqueidade parcial, como é o caso em tela, a Companhia Brasileira de Trens Urbanos entende que tratamento do solo, um projeto eficiente de drenagem e um programa de inspeções e manutenção preventivas de limpeza e de escoamento de água tem mantido a segurança exigida com a ajuda de procedimentos adicionais de monitoramento e manutenção, 'situação esta superada pela concessionária responsável pela operação da linha 1, que em nada contrariou a solução técnica adotada e implantada'. 
62. Ainda segundo a CBTU, a estanqueidade parcial requer uma contínua identificação de novas vertentes de águas, a condução destas para caixas e o acionamento automático de bombas com vistas a garantir a funcionalidade e a segurança do sistema. Salienta que, com vistas ao atendimento dos questionamentos apresentados, o sistema de recolhimento de águas na Via Subterrânea foi revisto anteriormente ao início da operação do metrô 'para melhor atender os questionamentos que foram feitos'. 
63. A CBTU ressalva que o monitoramento e a manutenção constantes são indispensáveis para todos os componentes implantados nas ferrovias, tais como dormentes, lastro, fixações, trilhos e sistemas de energia, de iluminação, de sinalização e de comando, seja na parte subterrânea, seja na área descoberta, cada uma com seus procedimentos adequados.
64. Acrescenta que os trens e sistemas operacionais de sinalização, telecomunicação e energia instalados no túnel independem do nível de estanqueidade, uma vez que são os mesmos que são utilizados na via aberta. 
65. À peça 889, p. 12, a CBTU elenca as seguintes providências anteriores à autorização de início de operação do sistema pelos órgãos competentes, considerandose, inclusive, a segurança operacional:
a) emissão dos relatórios pela empresa Metro de Madrid S.A. [peças 747, p. 4, a 754, p. 224], destinados a 'conhecer a real situação técnica para a operação da linha 1, identificar e apontar as ações necessárias para ajustes físicos posteriores, do ponto de vista da funcionalidade e segurança ferroviária, resultando em considerações e recomendações à CTS (CTB) ';
b) 'Cumprimento e correção de todas as 'não conformidades'' apontadas nos relatórios elaborados pela concessionária [peças 756, p. 9297; 757, p. 93125, 167179 e 244257; 758, p. 226236 e 240251; e 759, p. 12 e 1320], documentos estes que também indicam as correções necessárias à aceitação e início da operação assistida do sistema pela concessionária, havendo a CTB ressaltado os mencionados reforços das mantas de PEAD e aplicação de Xypex [assunto levantado no relatório da concessionária à peça 758, p. 231236];
c) emissão, pelos órgãos públicos estaduais e municipais, dos certificados necessários à autorização para início da operação segura dos trens [peça 857, p. 4063];
d) emissão, pelos consórcios fiscalizadores do empreendimento, de relatórios sem indicação de óbice à operação do Tramo 1, que abrange o trecho subterrâneo.
66. A CBTU declara que a CTB informou que as recomendações feitas pela Metro de Madrid S.A. e pela concessionária se apresentam completas e foram acatadas com necessárias, 'em particular quanto a questão de segurança que é posta pelo TCU, relativa a possível necessidade de estanqueidade do trecho subterrâneo'.
67. A empresa federal afirma que 'não verificamos qualquer observação ou impedimento dos órgãos competentes locais, responsáveis pela autorização da operação do sistema, quanto a necessidade de estanqueidade do trecho subterrâneo'. Considera que o sistema está em operação, 'com monitoramento/manutenção vigilante nos procedimentos elaborados para a situação operacional normal e de emergência, se for o caso, podendo qualquer anormalidade ser prontamente identificada no Centro de Controle de todo o sistema'.
68. Ressalta, finalmente, que segundo a CTB, esta, em obediência a determinação do TCU, ainda não procedeu à aceitação final da obra objeto do contrato SA01/1999, mantendose inválidos o Certificado de Conclusão e o Certificado de Aceitação Operacional, até a conclusão do processo movido pelo Metrosal número '000779741.2009.4.01.3300, em trâmite na 3ª Vara da Justiça Federal da Seção Judiciária do Estado da Bahia, pendente de julgamento, ainda na fase de instrução do feito, aguardando uma perícia judicial' (cópia da petição inicial à peça 857, p. 64107) .
XIII.5. Comentários sobre o atendimento ao item 9.2.2 do Acórdão 750/2017P pela CBTU
69. No atendimento à peça 889, p. 14, a CBTU afirmou que é aceitável a utilização de solução de estanqueidade parcial para túneis.
70. A empresa federal deu a entender que, em geral, a solução estanque implica maiores custos de implantação, enquanto a solução de estanqueidade parcial leva a um maior custo de manutenção. 
71. A CBTU esgrimiu argumentos no sentido de minimizar as desvantagens que advêm da solução com estanqueidade parcial adotada no caso em tela, cabendo mencionar: superação da situação 'pela concessionária responsável pela operação da linha 1, que em nada contrariou a solução técnica adotada e implantada'; modificações já implantadas no sistema de recolhimento de águas na via subterrânea 'para melhor atender os questionamentos que foram feitos'; existência da necessidade de monitoramento e manutenção também nos casos de solução estanque; sistema em operação com monitoramento e manutenção satisfatórios; e localização de grande parte do sistema em áreas descobertas.
72. Embora não se tenha pronunciado de forma explícita sobre a 'aprovação da solução técnica utilizada para corrigir o problema de infiltrações na via subterrânea' (exigência do item 9.2.2 do Acórdão 750/2017-TCU-Plenário) , a empresa federal deu a entender que a solução implantada é satisfatória, principalmente com base em declarações (ou ausência de manifestações contrárias) de outras entidades (CTB, consórcio gerenciador, consórcio fiscalizador e órgãos responsáveis pelas licenças e autorizações) .
73. Porém, como se cuida em tópicos adiante, a adoção da solução com estanqueidade parcial pode levar a Administração a arcar com despesas mais volumosas com a manutenção e com o pagamento das intervenções adicionais que foram executadas no túnel, inclusive no sistema de esgotamento de água.
XIV. Reparos nas obras, novas despesas e pleitos de consórcios
XIV.1. Relatórios do Metro de Madrid S.A. 
74. Dos supramencionados relatórios elaborados pela empresa Metro de Madrid S.A., que apontam deficiências detectadas no empreendimento em tela, os seguintes se referem ao objeto do contrato com o Metrosal: 'OBRA CIVIL E ARQUITETURA' (peças 747, p. 4, a 748, p. 72, com anexos às peças 748, p. 73, a 751, p. 26) e 'SISTEMAS DE SUBESTAÇÕES, LINHA AÉREA E DISTRIBUIÇÃO DE ENERGIA' (peça 751, p. 29144, com anexos às peças 751, p. 145, a 752, p. 57) , ambos datados de novembro/2013.
75. No primeiro desses relatórios, o túnel é tratado à peça 747, p. 1831, nas quais são apontadas numerosas deficiências nas medidas até então adotadas pelo Metrosal para solucionar os problemas relativos às infiltrações. Na conclusão, o relatório apresenta, à peça 748, p. 5761, várias recomendações e propostas quanto à solução das questões referentes ao túnel, entre as quais, as infiltrações.
76. Com exceção dos reforços nas mantas de PEAD e da aplicação de Xypex, que visaram a combater as infiltrações no túnel, o atendimento da CTB à peça 857 não aponta as medidas adotadas para a correção das deficiências registradas nos dois supracitados relatórios, nem faz qualquer referência à entidade que executará essas correções. Também não constam informações sobre eventuais pagamentos pelas correções, inclusive as duas mencionadas.
XIV.2. Relatórios e pleitos da concessionária
77. Conforme já mencionado, a concessionária emitiu vários relatórios que descrevem as incompatibilidades entre as informações prestadas pela contratante durante a licitação para a concessão e a situação encontrada quando da realização dos testes de comissionamento de sistemas, equipamentos e obras civis.
78. Entre esses relatórios, aqueles que tratam de questões atinentes ao contrato SA01/1999 encontramse às peças 756, p. 9297; 757, p. 93125, 167179 e 244257; 758, p. 226236 e 240251; e 759, p. 12 e 1320. Destes, dois se referem ao problema das infiltrações, sendo um sobre a 'Fixação da Manta de PEAD e Aplicação de XYPEX' (peça 758, p. 231236) e outro sobre o 'Sistema de esgotamento de água proveniente das infiltrações no túnel' (peça 758, p. 226230) .
79. Em cada um desses dois relatórios, a concessionária indicou substanciais alterações que deveriam ser implementadas para solucionar as deficiências e concluiu que 'existe incompatibilidade entre as condições encontradas e as necessidades do SMSL, e que conforme a Cláusula 13.4 do Contrato de Concessão nº 01/2013 há necessidade de que seja realizado acordo entre as partes quanto aos prejuízos econômicofinanceiros'. Tal entendimento também é expresso em alguns dos demais relatórios acostados às peças e páginas indicadas no parágrafo anterior.
80. À supracitada peça 857, p. 34, a CTB assim se manifestou sobre o assunto:
	
 (...) [devendo a concessionária] apresentar um cronograma de implantação contendo a discriminação de todas as atividades relevantes para a implantação, incluindo os reparos dos bens vinculados cedidos pelo Poder Concedente, consoante os eventos e aportes e com os marcos operacionais previsto no Contrato;
 (...) 
Os pleitos discriminados pela Concessionária foram alvos de análises dos Consórcios gerenciadores/fiscalizadores do empreendimento que sob a ótica do Contrato de Concessão apresentaram suas manifestações (em relação às intervenções de melhorias realizadas) ao Poder Concedente, o qual está analisando para tomar as medidas decisórias sobre os pleitos;
A Concessionária CCR Metrô Bahia realizou as intervenções complementares na via subterrânea, quais sejam: (i) reforço da manta de PEAD (polietileno de alta densidade) implantada no túnel existente no Tramo 1 da linha 1 do SMSL, (ii) aplicação de produto hidrófilo denominado XYPEX sobre as paredes revestidas em concreto projetado;
81. No texto transcrito, a CTB afirma que foi a concessionária que realizou as intervenções adicionais para o combate às infiltrações e deveria cuidar, também, dos demais 'reparos dos bens vinculados cedidos pelo Poder Concedente'. Cabe o entendimento de que este trecho entre aspas inclui as deficiências da execução do contrato firmado com o Metrosal. Portanto, é cabível o entendimento de que a concessionária ficou encarregada de reparar as deficiências resultantes da execução insatisfatória do Contrato SA01/1999 pelo Consórcio Metrosal.
82. Verificase, assim, a possibilidade de que o Metrosal se desonere de sua obrigação de corrigir o que não teria executado de forma satisfatória e a Administração venha a arcar com pagamentos à concessionária pela execução dos necessários reparos.
XIV.3. Memorial e pleitos do Metrosal e ajuste de contas
83. Por sua vez, o Metrosal, em documento denominado 'MEMORIAL', à peça 670, p. 4, parágrafos 67, considerou que 'o Consórcio [Metrosal] passou a realizar, a partir do início de 2014, intervenções adicionais na obra' e que tais ações, que 'extrapolavam as obrigações fixadas em Contrato', consistiram em ampliação do revestimento com mantas de PEAD e reforço da fixação das mantas, com vistas a melhorar a sua resistência ao arrasto provocado pela passagem das composições.
84. Acrescentese que, à peça 857, p. 5, a CTB, ao se pronunciar 'Sobre os possíveis pleitos apresentados no âmbito do ajuste de contas do Contrato SA01/1999', registrou:
Ainda não se tem um desfecho definitivo acerca dos pleitos formulados pela Contratada, assim como encontrase inconcluso o ajuste de contas final do Contrato SA 01/1999, inclusive diante da judicialização da matéria, visto que os Contratados submeteram ao Poder Judiciário diversos pleitos atrelados à execução do referido contrato. Nesse quesito, vale sublinhar que a Contratada ajuizou o processo tombado sob o nº 000779741.2009.4.01.3300, em trâmite perante a 3ª Vara da Justiça Federal da Seção Judiciária do Estado da Bahia que está pendente de julgamento, ainda na fase de instrução do feito, neste momento, aguardando o desfecho de uma perícia judicial. (EM ANEXO CÓPIA DA PETIÇÃO INICIAL [p. 64107, de 8/6/2009]) 
85. É mister acrescentar que a manifestação da CTB à peça 857 não traz qualquer alusão ao levantamento dos serviços aproveitáveis executados pelo Metrosal no Tramo II (exigido nos itens 9.1.1 e 9.8 do Acórdão 1847/2013-TCU-Plenário, com vistas a serem considerados no acerto de contas com esse consórcio) . 
XIV.4. Conflito entre os pleitos
86. Conforme exposto, tanto o Consórcio Metrosal (peça 670) , quanto a concessionária (peça 758, p. 231236) , sustentam ter executado as intervenções adicionais para sanar as deficiências constatadas na solução inicialmente implementada no túnel do metrô.
87. Ademais, a concessionária afirma ter realizado melhorias, que considerou necessárias, no sistema de esgotamento da água oriunda das infiltrações (peça 758, p. 226230) .
88. Impende lembrar que, por meio do item 9.4 do Acórdão 1847/2013-TCU-Plenário, a E. Corte determinou à CTS que obtivesse, do Metrosal, 'a correção das infiltrações na via subterrânea mediante a execução de solução de engenharia tecnicamente referendada e que garanta a ausência de água (gotejamento) na via subterrânea de forma confiável e permanente'. Portanto, caberia ao Metrosal a realização das ações em tela, que visam sanar uma deficiência construtiva causada por este consórcio.
89. Em suma, embora as ações para combate às infiltrações fossem obrigação do Metrosal, sem ônus para o erário, há a possibilidade de que a Administração seja acionada para pagar à concessionária por tais correções. Notese que, a CTB considerou que foi a concessionária e não o Metrosal que executou as intervenções adicionais (peça 857, p. 4) .
90. Acrescentese que o mesmo pode vir a ocorrer, também, no caso de outros possíveis defeitos na execução do Contrato SA01/1999 apontados pela empresa Metro de Madrid S.A. e pela concessionária.
91. Tal incongruência se torna mais grave pelo fato de que empresas dos grupos Camargo Corrêa e Andrade Gutierrez integram, tanto o consórcio Metrosal (peça 906, p. 1) , quanto o consórcio que venceu a licitação para a concessão do metrô (peça 804, p. 5, parágrafo 28) . Assim, vislumbrase a possibilidade de que a Administração venha a pagar aos dois mencionados grupos para que estes corrijam as deficiências da obra que causaram.
XIV. 5. Maiores despesas com a manutenção por conta da solução adotada para as infiltrações
92. Conforme apontado na análise do atendimento ao item 9.2.2 do Acórdão 750/2017-TCU-Plenário por parte da CBTU (peça 889, p. 14) , esta empresa deu a entender que, em geral, no que tange às infiltrações, os custos para implantação da solução não estanque são menores, enquanto a manutenção passa a ser mais dispendiosa. Notese, inclusive, que a CBTU, à peça 889, p. 4, aponta para maiores despesas, ao narrar que 'o sistema está em operação, conforme verificamos, com monitoramento/manutenção vigilante nos procedimentos elaborados para a situação operacional normal e de emergência'.
93. O próprio Consórcio Metrosal, em sua petição à peça 670, p. 111, ao pugnar pela solução executada, declarou:
7. (...) por se tratar de solução técnica não estanque, é possível a surgência de água de forma pontual, o que deve ser objeto de manutenção de rotina.
 (...) 
18. (...) é compatível com a solução técnica projetada a surgência de água, situação sempre pontual e que deve ser objeto de manutenção de rotina, como é de se esperar de uma obra não estanque.
94. Assim, o Consórcio Metrosal, ao optar pela estanqueidade parcial, diminuiu suas despesas na obra, sem que tal economia fosse revertida para a Administração, em virtude de se tratar de contrato de empreitada integral. Porém, como consequência desta economia para o Metrosal, há a possibilidade de que uma manutenção mais dispendiosa venha a ser cobrada pela concessionária ao erário.
95. Mais uma vez, podese afirmar que é possível que empresas dos grupos Camargo Corrêa e Andrade Gutierrez tenham economizado ao executar obra menos dispendiosa do que o previsto e, em consequência inaceitável, venham a cobrar mais no contrato de concessão.
XV. Impropriedades nas garantias
96. Os itens 9.1.3, 9.1.4 e 9.6 (e seus subitens 9.6.1 a 9.6.4) do Acórdão 1847/2013-TCU-Plenário (já transcritos nesta instrução) tratam de pendências relativas às garantias de execução contratual e de adiantamento contratual, bem como àquelas utilizadas como contrapartida da liberação de pagamentos das medições do Contrato SA01/1999.
XV.1. Garantia de execução contratual
97. À peça 893, datada de 22/2/2018, a CTB afirmou que a carta de fiança utilizada como garantia de execução contratual encontravase vencida desde 14/2/2017.
98. O Metrosal, em manifestação à peça 894, p. 17, contestou, apresentando o vigésimo termo de aditamento à carta de fiança datado de 21/2/2018 (p. 814) , estendendo a validade do documento para 30/6/2018 (atualmente, data já ultrapassada) , com efeitos retroativos à supracitada data de 14/2/2017.
99. Para essa garantia, a E. Corte estabeleceu várias condições, mediante o item 9.6 (e seus subitens 9.6.1 a 9.6.4) do Acórdão 1847/2013-TCU-Plenário. Os autos não trazem demonstração de que estas condições foram cumpridas. 
XV.2. Garantias de adiantamento contratual
100. À peça 893, p. 12, datada de 22/2/2018, a CTB informou que a garantia de adiantamento contratual estava vencida desde 17/6/2017.
101. O consórcio, no supracitado expediente à peça 894, p. 17, em que contestou as afirmativas da CTB à peça 893, não apresentou argumentos quanto à garantia de adiantamento contratual e não anexou cópia de termo aditivo desta.
XV.3. Garantias oferecidas em contrapartida à liberação da retenção de pagamentos
102. Em virtude dos indícios de sobrepreço/superfaturamento no âmbito do Contrato SA01/1999, atualmente em apuração no processo de tomada de contas especial TCProcesso 002.588/20090, a E. Corte determinou a retenção de pagamentos das medições desse contrato.
103. Os acórdãos 3.254/2011, 2.331/2012, 44/2013, 2.329/2013 e 2.400/2014, entre outros, todos do Plenário do TCU, todos da relatoria do MinistroSubstituto Augusto Sherman, estabeleceram as condições a serem preenchidas pelas garantias oferecidas pelas empresas integrantes do Metrosal em contrapartida à liberação dos supracitados valores retidos.
104. No caso do Acórdão 3254/2011-TCU-Plenário, as condições foram indicadas nos seus itens 9.1 a 9.1.9. Em virtude da interposição de agravo com efeito suspensivo pelo Metrosal, algumas destas condições não puderam ser exigidas até o julgamento desse recurso, o que ocorreu por meio do Acórdão 2329/2013-TCU-Plenário.
105. Inexistem informações nos autos sobre o atendimento aos requisitos estabelecidos no supracitado Acórdão 3254/2011-TCU-Plenário (com alterações e esclarecimentos oriundos de outras deliberações do TCU) .
XVI. Indefinições e diligência
106. Até o presente, considerando as peças acostadas aos autos, verificamse as seguintes indefinições que impedem o deslinde do processo:
a) não resta esclarecido se a Administração pagará pelas intervenções adicionais que visaram combater as infiltrações de água no túnel e, caso positivo, se o credor seria o Metrosal ou a concessionária;
b) não há definições sobre a necessidade e a execução de correções das pendências registradas pela empresa Metro de Madrid S.A. nos seus relatórios relativos ao objeto do contrato SA01/1999, bem como sobre possíveis pleitos decorrentes de tais pendências e correções;
c) não estão definidos quais dos pleitos da concessionária serão acatados (além dos que se relacionam com as infiltrações) , inclusive aqueles que poderiam advir das incompatibilidades verificadas entre as informações disponibilizadas quando da licitação e o que se levantou nos testes de comissionamento;
d) não estão definidos quais dos pleitos do Metrosal serão acatados;
e) não há definição sobre valores, credores e forma de possíveis pagamentos decorrentes da solução ou manutenção das pendências apontadas pela Metro de Madrid S.A., pela concessionária e pelo Metrosal;
f) não há manifestação sobre a conclusão do levantamento de serviços aproveitáveis do Tramo II;
g) por estes e outros motivos (a exemplo das questões judiciais) , o ajuste de contas com o Metrosal também não está definido;
h) quanto à garantia de execução contratual, os presentes autos não trazem informações sobre o cumprimento do item 9.6 (e seus subitens 9.6.1 a 9.6.4) do Acórdão 1847/2013-TCU-Plenário;
i) os autos trazem informação de que a garantia de adiantamento contratual está com sua validade vencida;
j) quanto às garantias oferecidas pelas empresas integrantes do Metrosal em contrapartida à liberação dos valores retidos por conta dos indícios de sobrepreço/superfaturamento no âmbito do Contrato SA01/1999, atualmente em apuração no processo de tomada de contas especial TCProcesso 002.588/20090, não constam, no presente processo, informações sobre o cumprimento dos requisitos estabelecidos nos itens 9.1 a 9.1.9 do Acórdão 3254/2011-TCU-Plenário.
107. Em virtude deste elevado número de indefinições e da interdependência entre estas, a SecexBA, com base na instrução à peça 903, promoveu, mediante o ofício à peça 905, diligência junto à CTB no intuito de obter informações e documentos necessários ao prosseguimento deste processo.
108. Tendo recebido o ofício em 10/8/2018 (aviso de recebimento à peça 907) , a CTB obteve um acréscimo de trinta dias no prazo para o atendimento, como se verifica às peças 908 e 909.
XVII. Manifestação do Consórcio Metrosal à peça 906
109. Por meio do expediente à peça 906, o Metrosal considerou, entre outros argumentos, que: há um novo contexto fático na obra; por isto, o Metrosal está solicitando, desde 24/3/2017, a liberação da exigência de manutenção das garantias; 'a CTB ainda deverá tomar grande tempo para a resposta' à diligência [ofício à peça 905] a ser, ainda, analisada pela SecexBA; a manutenção das garantias por longo tempo vem causando grande ônus financeiro ao peticionário.
110. O consórcio apresentou três alternativas de solução para a garantia de execução contratual e, com base nos argumentos mencionados no parágrafo anterior, solicita resposta 'em prazo razoável, independente de novas movimentações do processo à unidade técnica para instrução'. Cabe ressaltar que essa petição à peça 906 foi dirigida ao Exmo. Sr. MinistroRelator, e não à SecexBA.
111. Seguese a exposição da argumentação e das solicitações que compõem a petição à peça 906. 
XVII.1. Inexistência de problemas técnicos
112. Na petição em tela (peça 906) , o Metrosal lembra que, em várias ocasiões, se manifestou no sentido de que este processo de monitoramento já possui elementos que demonstram que não mais existem os problemas técnicos no túnel e que o Contrato SA01/1999 foi rescindido, tendo sido transferida para terceiro a posse e a operação do sistema. Acrescenta que esse entendimento pode ser obtido das manifestações da CTB à peça 857 e da CBTU às peças 880 e seguintes.
113. Argumenta, ainda, que o metrô vem operando de forma segura desde 11/6/2014.
XVII.2. Demora na expedição do CAO
114. O peticionário alega que, em virtude do contexto supramencionado, vem, desde 24/3/2017 (peça 802) , solicitando ao TCU que determine à CTB que não mais exija a manutenção das garantias de execução.
115. Relata, ainda, que, mediante expedientes datados de 24/1/2018 (peça 892) e 19/3/2018 (peça 894) , solicitou a imediata expedição do CAO, uma vez que estavam cumpridas as condições estabelecidas para tal no Acórdão 1847/2013-TCU-Plenário, mas a SecexBA entendeu ser necessária nova verificação de diversos requisitos e de todos os elementos levantados.
116. O consórcio alerta que a SecexBA não irá se manifestar sobre a liberação da garantia de execução antes do final da instrução do processo, o que não ocorrerá em curto prazo, uma vez que a resposta da CTB à diligência (que contém mais de vinte itens, alguns referentes às garantias) demandará longo tempo.
XVII.3. Solicitação alternativa apresentada anteriormente
117. O Metrosal narra que, na sua manifestação à peça 802, ao considerar que este processo trata apenas das obras na Via Subterrânea, inexistindo motivo para exigência da garantia plena, solicitou, alternativamente, que, nos moldes do que foi adotado no Acórdão 64/2015-TCU-Plenário, fosse ordenado à CTB a redução proporcional da garantia em tela, conforme conclusão da própria unidade técnica, que entendeu 'legítima a redução do valor de execução garantido em decorrência da redução do escopo avençado' [parágrafo 6.14 da instrução da Serur à peça 664]. Acrescenta que o TCU ainda não apreciou tal solicitação, embora esta tenha sido apresentada em 24/3/2017.
118. O consórcio afirma que a redução almejada, ao considerar o trecho da Via Subterrânea, traria o valor da garantia para R$ 2.513.414,14 ('10% do valor histórico do trecho, reajustado pelos índices contratuais') .
XVII.4. Dificuldades e despesas na manutenção das garantias de execução
119. O peticionário reforça seus pedidos, aludindo às seguintes dificuldades para a manutenção das garantias nos termos estabelecidos pela E. Corte:
a) excessivo valor a ser garantido (mais de setenta milhões de reais) , referentes a todo o Tramo I e não apenas ao trecho afetado pelas infiltrações, redução que implicaria ônus bem menor e com maior facilidade de renovação e captação;
b) questionamento do agente fiduciário quanto à necessidade de prestação da garantia, haja vista a conclusão da obra e a operação do sistema desde o ano de 2014;
c) restrição de crédito generalizada no Brasil e atual cenário de insegurança econômica e jurídica do setor econômico da construção civil, o que muito dificulta a concessão de crédito pelas instituições financeiras para manutenção de garantias.
120. Acrescenta que, 'conforme vem alertando há mais de um ano', a demora no deslinde da questão tem trazido vultosas despesas às empresas que integram o consórcio, ultrapassando R$ 2,7 milhões por ano, 'a título de garantias de execução de Contrato não mais vigente e pelo qual o Consórcio não possui mais qualquer responsabilidade construtiva'. Entende, pois, o Metrosal, que se está diante de um periculum in mora reverso, que implicaria a dispensa da manutenção da garantia em tela.
XVII.5. Solicitação de análise das propostas de manutenção das garantias de execução
121. Assim, o consórcio assegura que, diante da total insubsistência das razões que levaram o TCU, 'no já longínquo ano de 2012', a ordenar a manutenção das garantias de execução, cabe reforçar a necessidade de que sejam analisados os seus pedidos referentes à garantia, adotandose, ao menos, a supracitada proposta alternativa (garantia apenas para o trecho subterrâneo) . Pede, ainda, que, a seguir, seja concluída a instrução, encerrandose as discussões sobre as infiltrações.
XVII.6. Nova solução alternativa (fiança corporativa) 
122. Considerando o caso de o TCU vir a recusar as duas supracitadas solicitações, o Metrosal apresenta, ainda, uma terceira.
123. Após mencionar que a garantia em questão versa sobre contrato encerrado há mais de cinco anos, o peticionário argumenta que essa terceira alternativa, embora diminua o atual ônus excessivo que pesa sobre o consórcio, proporciona a manutenção da garantia no valor original. Tratase da substituição da fiança bancária por fiança corporativa (também conhecida como garantia corporativa ou 'parent company guarantee') , a ser ofertada pelas holdings das empresas integrantes do consórcio, que fazem parte dos maiores grupos do setor de construção do país.
124. O Consórcio Metrosal expõe que este tipo de garantia é adotado usualmente em projetos de financiamento de empreendimentos. Assevera que tal modalidade não é questionada pelo TCU em processos de auditoria desses empreendimentos. Acrescenta que essas fianças vêm sendo utilizadas pela Petrobras como complementação da habilitação financeira dos licitantes.
125. O peticionário considera que, em aplicação análoga ao processo de controle externo, essa terceira opção vai ao encontro ao princípio processual de menor onerosidade, que visa possibilitar a quitação de eventual débito de maneira menos gravosa. Reafirma a dificuldade que vem enfrentando para a renovação da garantia junto ao agente fiduciário.
126. Acrescenta que, 'no quadro hipotético, aqui aventado apenas de forma exemplificativa, de descumprimento por parte do Consórcio da manutenção das garantias conforme exigido', a E. Corte, a exemplo do Acórdão 1956/2017-TCU-Plenário [TCProcesso 007.463/20146, representação que trata das garantias apresentadas pelas empresas do Consórcio Bonfim, contratado para a instalação de sistemas e equipamentos do mesmo metrô], poderia decretar a indisponibilidade dos bens no limite do valor a garantir, sendo facultado às empresas a indicação desses bens, procedimento já consolidado no TCU.
127. O Metrosal argumenta que, em comparação com a supracitada indisponibilidade de bens, a garantia corporativa traz 'maior grau de efetividade, exigibilidade, exequibilidade e liquidez', por ser oferta espontânea de grandes grupos empresariais com patrimônio suficiente.
128. Salienta que a oferta das garantias corporativas se refere apenas às garantias de execução contratual, sendo mantida a regularidade das garantias de adiantamento contratual e daquelas que se referem ao sobrepreço [em apuração no processo TCProcesso 002.588/20090].
XVII.7. Solicitação de que a resolução ocorra antes de novas movimentações do processo
129. O Consórcio considera que, posteriormente à instrução da SecexBA à peça 903, na qual foi proposta a realização de diligência, o presente processo se encontra pendente de apreciação pelo Exmo. Sr. MinistroRelator, [ao qual foi dirigida a petição em comento (peça 906) ]. 
130. Solicita, então, que a resposta quanto às três opções propostas seja definida 'em prazo razoável, independente de novas movimentações do processo à unidade técnica para instrução', considerando que o pleito relativo à liberação ou redução proporcional do valor a garantir carece de resposta desde março/2017, ultrapassando o prazo de trinta dias (prorrogáveis por mais trinta) , exposto no art. 49 da Lei 9.784, [de 29 de janeiro de 1999]. ['art. 49. Concluída a instrução de processo administrativo, a Administração tem o prazo de até trinta dias para decidir, salvo prorrogação por igual período expressamente motivada'].
XVII.8. Possibilidade de maior rapidez em virtude de tratarse de medida cautelar
131. O Metrosal reforça a necessidade de deliberação em tempo razoável em virtude de a exigência de manutenção das garantias deverse a 'decisão cautelar, que pode ser revista a qualquer tempo, desde que haja alteração no quadro fático, o que inegavelmente ocorreu no presente processo'.
XVII.9. Resumo das solicitações do Consórcio
132. Ao final, o Consórcio Metrosal assim resume suas solicitações:
a) liberação da manutenção das garantias de execução, determinandose à CTB que não mais a exija;
b) subsidiariamente, redução proporcional do valor da garantia, uma vez que o único questionamento trata apenas da Via Subterrânea, chegandose, assim, à quantia de R$ 2.513.414,14 ('10% do valor histórico do trecho, reajustado pelos índices contratuais') ;
c) subsidiariamente, substituição pelas fianças corporativas;
d) pronta deliberação sobre o pedido, sugerindose, como parâmetro, o prazo estabelecido no supracitado art. 49 da Lei 9.784/1999.
XVIII. Análise dos argumentos e solicitações do Consórcio Metrosal à peça 906
133. Considerandose as limitações impostas pela ausência das informações pretendidas com a diligência à peça 905, ainda não atendida pela CTB, fezse, na presente instrução, uma exposição da situação de várias questões que se relacionam com as garantias, com vistas a subsidiar o Exmo. Sr. MinistroRelator na sua decisão sobre a demanda do Consórcio Metrosal à peça 906.
134. Com base no exposto, seguese, com as mesmas limitações, a análise das alegações e solicitações apresentadas pelo Metrosal à peça 906. 
XVIII.1. Pendências de obra e possíveis novas despesas
135. As manifestações da CTB (peça 857) e da CBTU (peças 880891) , em atendimento aos itens 9.2.1 e 9.2.2 do Acórdão 750/2017-TCU-Plenário apontam para o entendimento de que, após as intervenções adicionais, a solução implantada para enfrentar as infiltrações na Via Subterrânea, tornouse tecnicamente aceitável. Porém, verificase que tal solução não estanque prestouse a beneficiar o Consórcio Metrosal com uma menor despesa na execução do Contrato SA01/1999, sem repasse desta economia para a Administração, e em maiores despesas com a manutenção durante a operação do sistema metroviário por outro consórcio, o que pode levar este a demandar compensação financeira pelo erário.
136. Ademais, a Administração pode vir a ser cobrada por conta das mencionadas intervenções, tanto pelo Metrosal como pela concessionária, uma vez que ambos se apresentaram como executores de tais melhorias.
137. Cumpre realçar que o item 9.4 do Acórdão 1847/2013-TCU-Plenário explicita que cabe ao Metrosal a obrigação de solucionar o problema das infiltrações.
138. Impende acrescentar que várias outras pendências técnicas da obra foram apresentadas pela empresa Metro de Madrid S.A. e pela concessionária. Esta, em alguns dos seus relatórios que levantam tais inconformidades, alude à 'necessidade de que seja realizado acordo entre as partes quanto aos prejuízos econômicofinanceiros'. Nos presentes autos, no que tange ao saneamento da maioria das pendências apontadas pelas duas supracitadas entidades, não há informações sobre a execução, autoria e demandas por pagamentos.
XVIII.2. Descumprimentos dos requisitos para emissão do CAO (itens 9.1 a 9.1.4 do Acórdão 1.847/2013P
139. Do exposto no tópico anterior, percebese que, antes da análise do futuro atendimento da diligência (peça 905) pela CTB, não se pode considerar que está atendida a condição indicada no item 9.1.2 do Acórdão 1847/2013-TCU-Plenário, ou seja, não resta comprovado que as obras foram concluídas e, mesmo que o tenham sido, haveria, ainda, as pendências financeiras relativas ao pagamento das correções introduzidas.
140. Ademais, a CTB, no seu expediente à peça 857 (atendimento ao item 9.2.1 do Acórdão 750/2017-TCU-Plenário) , não se manifestou sobre o cumprimento do item 9.1.1 do Acórdão 1847/2013-TCU-Plenário ('levantamento dos serviços aproveitáveis e acerto de contas relativo ao inacabado Tramo II') . Notese que esta exigência também consta do Termo de Transação Parcial para Extinção do Contrato SA01/1999, no item 3.1 de sua Cláusula Terceira (peça 611, p. 56) .
141. Não há informação, nestes autos, do cumprimento das condições estabelecidas nos itens 9.1 a 9.1.9 do Acórdão 3254/2011-TCU-Plenário (com alterações e esclarecimentos que lhe foram impostas em outras deliberações do TCU) , relativos às garantias oferecidas em contrapartida à liberação da retenção de pagamentos em virtude dos indícios de sobrepreço/superfaturamento em apuração no processo TCProcesso 002.588/20090. Consequentemente, não se pode considerar que foi atendido o requisito inscrito no item 9.1.3 do Acórdão 1847/2013-TCU-Plenário.
142. Os autos não trazem qualquer indicação de cumprimento dos itens 9.6 a 9.6.4 do Acórdão 1847/2013-TCU-Plenário, referentes à garantia de execução contratual. Além disto, a peça 893, p. 12, traz informação de que a garantia de adiantamento contratual estava vencida desde 17/6/2017. Assim, inexistem elementos para se afirmar que está sendo cumprido o item 9.1.4 do mesmo acórdão.
143. Portanto, os autos não trazem comprovação do atendimento a qualquer dos itens 9.1.1 a 9.1.4 do Acórdão 1847/2013-TCU-Plenário. Assim, nos termos do item 9.1 do mesmo decisum, não se pode 'aceitar provisória ou definitivamente as obras objeto do Contrato SA 01/1999, tramos I e II, ou dar qualquer forma de quitação ao Consórcio Metrosal relativamente à execução' do Contrato SA01/1999, de modo que não se afigura razoável, à luz do acórdão em tela, que se determine à CTB a emissão do Certificado de Aceitação Operacional.
144. Vale acrescentar, quanto ao argumento do Metrosal baseado em rescisão do contrato, que, no item '1.2' da Cláusula Primeira do próprio Termo de Transação Parcial para Extinção do Contrato SA01/1999 (peça 611, p. 37) , foi acordado que 'A presente rescisão põe fim ao referido contrato, mas não implica, sob nenhuma hipótese, quitação recíproca de qualquer natureza ou reconhecimento de direitos, responsabilidades e obrigações para quaisquer das partes, exceto aquelas especificamente tratadas neste termo'.
XVIII.3. Não aceitação das alternativas para liberação da manutenção da garantia contratual
145. O Consórcio Metrosal argumenta que a manutenção da garantia de execução contratual custalhe mais de R$ 2,7 milhões de reais por ano. Entretanto, em que pese tal prejuízo a suas empresas, não se pode aceitar que o erário fique desguarnecido em frente a possíveis prejuízos expostos nos tópicos anteriores. A seguir, expõese o motivo do entendimento de que nenhuma das três opções propostas pelo peticionário é aceitável.
XVIII.3.1. Liberação total
146. Diante de todas estas questões ainda não esclarecidas, inclusive no que tange a possíveis pendências de obra, conforme indicado em tópicos anteriores e na instrução à peça 903, não é cabível, com os elementos disponíveis até o presente, acatar a solicitação de liberação da manutenção das garantias de execução contratual.
147. Além disto, considerando as possíveis pendências apontadas pela concessionária e pela empresa Metro de Madrid S.A., assuntos já abordados na presente instrução, cabe lembrar que a E. Corte, por meio do item 9.9 do Acórdão 1847/2013-TCU-Plenário, alertou sobre a possibilidade de execução das garantias em tela 'para cobrir quaisquer outros problemas ocorridos durante a execução, dos quais são exemplos a ausência de correção de defeitos construtivos e a ausência de devolução de pagamentos indevidamente recebidos a maior'. 
148. Vale, ademais, transcrever o seguinte trecho do voto que conduziu o supracitado decisum:
81. É claro que tal eventual rescisão [do Contrato SA01/1999] será de iniciativa única e exclusiva do Estado da Bahia e da CTS, e que só poderá ocorrer após estudarem todas as questões que envolvem a obra sob análise e após adotarem todos os cuidados formais e materiais necessários e suficientes para garantir que a rescisão não impeça, ou mesmo enfraqueça, a validade e eficácia das garantias já constituídas (...) 
149. Cumpre acrescentar que o Termo de Transação Parcial para Extinção do Contrato SA01/1999, no item 2.1 de sua Cláusula Segunda (peça 611, p. 5) assim estabelece: 
A garantia financeira de execução contratual apresentada pelo CONTRATADO deverá permanecer vigente e atualizada em conformidade com as disposições do contrato e com as decisões em vigor proferidas pelo Tribunal de Contas da União, ressalvado o direito das partes de questionálas, mediante os recursos e medidas judiciais cabíveis.
XVIII.3.2. Redução proporcional
150. Em seguros de imóveis, automóveis etc., o cliente paga um percentual sobre o valor do bem segurado. Nos planos ou seguros de saúde também se paga um valor bem menor do que o preço de determinados exames ou procedimentos médicos. Tal se faz porque, embora alguns dos beneficiados causem grandes despesas, muitos outros vão pagar sem precisar recorrer aos serviços objeto da garantia. Por analogia, exigese a garantia de execução contratual diante da possibilidade de que ocorram problemas em algum item da obra. Assim, 10% do valor total do contrato podem ser suficientes para ressarcir o contratante por um dano de, por exemplo, 40% em um dos itens do empreendimento. No presente caso, mesmo que se considere que há (ou houve) problemas apenas na Via Subterrânea e que há a possibilidade de que o erário venha a ser demandado para pagar pelos reparos executados ou a executar, não seria prudente aplicar o mesmo percentual de 10% apenas sobre o valor desta parte da obra, quando já se sabe que há uma grande probabilidade de ocorrência de tal despesa para a Administração. Este entendimento é similar àquele dos planos de saúde, que não aceitam clientes com doenças preexistentes.
151. Ademais, de acordo com o que já foi exposto na presente instrução sobre os relatórios emitidos pela empresa Metro de Madrid S.A. e pela concessionária, não resta induvidoso que as pendências se restrinjam à Via Subterrânea.
152. Portanto, ao menos até o exame da resposta da CTB à diligência promovida mediante o ofício à peça 905, cabe o entendimento de que não se pode aceitar a proposta do Consórcio Metrosal no sentido de que seja calculado o valor da garantia com base apenas no montante referente à Via Subterrânea.
153. Aplicase aqui, também, a observação sobre o item 9.9 do Acórdão 1847/2013-TCU-Plenário, exposta no tópico anterior.
154. A medida adotada no item 9.2 do Acórdão 64/2015-TCU-Plenário (decisum invocado no parágrafo '7' da petição em tela) para o caso do Consórcio Bonfim, em contrato no âmbito do mesmo empreendimento, foi tomada sem que estivessem identificadas pendências de obras. Tratase de situação diversa do caso do Contrato SA01/1999, que, conforme exposto, pode estar carente de diversas intervenções corretivas e pleitos a serem atendidos. Portanto, diferentemente do que pretende o peticionário, não seria cabível que o mencionado acórdão fosse acatado como argumento favorável à diminuição da base de cálculos para a garantia de execução contratual.
XVIII.3.3. Substituição por fiança corporativa
155. Na defesa da alternativa de uso de fiança corporativa, o peticionário assevera que esta traz 'maior grau de efetividade, exigibilidade, exequibilidade e liquidez' do que a decretação de indisponibilidade de bens das empresas do consórcio que a E. Corte promoveria 'no quadro hipotético, aqui aventado apenas de forma exemplificativa, de descumprimento por parte do Consórcio da manutenção das garantias conforme exigido'.
156. Ademais, o Metrosal elencou as dificuldades para acordo com agente fiduciário com vistas a contratar a garantia nos mesmos moldes adotados desde o início do contrato.
157. Entretanto, mesmo que, de fato, a fiança corporativa (também denominada de garantia corporativa e 'parent company guarantee') porte tais vantagens, cumpre considerar que não há amparo na Lei 8.666, de 21 de junho de 1993, para a sua aceitação, não estando tal modalidade prevista no art. 56 do mencionado diploma legal.
158. Consulta nos acórdãos do TCU revela apenas onze acórdãos (incluindo o relatório e o voto que o lastrearam) com menção às denominações indicadas no parágrafo anterior. Um destes acórdãos cuidava de garantias de empreendimentos contratados por empresa estatal (economia mista) com dotação orçamentária de mais de dois bilhões de reais somente no exercício de 2007. Os outros dez tratam de financiamentos concedidos pelo Banco Nacional de Desenvolvimento Econômico e Social (BNDES) ou pela Superintendência do Desenvolvimento da Amazônia - Sudam. Portanto, não consta qualquer caso de utilização do tipo de garantia em foco em contratos de obra da Administração Direta.
XVIII.4. Encaminhamento do processo ao MinistroRelator antes do atendimento da diligência
159. Em virtude dos seguintes aspectos, é cabível a proposta de atendimento à solicitação do Consórcio Metrosal à peça 906 de que os presentes autos sejam encaminhados ao Exmo. Sr. MinistroRelator, 'independente de novas movimentações do processo à unidade técnica para instrução', embora ainda careçam de análise do futuro atendimento à diligência efetuada mediante o ofício à peça 905: 
a) as solicitações do peticionário de celeridade no deslinde das questões tratadas no presente processo, com base, inclusive, em alegadas despesas anuais de mais de 2,7 milhões de reais na manutenção da garantia e dificuldades na obtenção de crédito junto às instituições fiduciárias;
b) a possível demora no atendimento da volumosa diligência promovida junto à CTB (à qual foi concedido o acréscimo de trinta dias no prazo para atendimento) e no posterior exame dessa documentação;
c) o tempo necessário à análise dos argumentos suscitados em várias petições encaminhadas pelo consórcio, podendose citar aquelas às peças 527, 670, 726, 775, 791, 797, 802, 892, 894 e 906, algumas com volumosos anexos, a exemplo da peça 797;
d) o endereçamento da petição à peça 906 ao Exmo. Sr. MinistroRelator.
CONCLUSÃO
XIX. Questões principais do processo
160. Este processo cuida de monitoramento das obras de implantação da Linha 1 do sistema metroviário do Município de Salvador/BA.
161. As questões mais significativas deste processo são, atualmente: 
a) infiltrações na via subterrânea do Tramo I;
b) outras deficiências na execução do objeto contratado;
c) emissão do Certificado de Conclusão da Via Subterrânea (anulado pela CTB a partir de determinações no Acórdão 1847/2013-TCU-Plenário) ;
d) emissão do Certificado de Aceitação Operacional do Tramo I (anulado pela CTB a partir de determinações no Acórdão 1847/2013-TCU-Plenário) ;
e) acerto de contas entre a CTB e o Metrosal, considerando, inclusive, possíveis pleitos desse consórcio;
f) possíveis pleitos da concessionária no contrato de concessão patrocinada para implantação e operação do sistema metroviário;
g) garantias de execução do contrato;
h) garantias de ressarcimento do adiantamento contratual;
i) garantias oferecidas em contrapartida à liberação de pagamentos retidos em função de possíveis débitos em apuração no processo de tomada de contas especial TCProcesso 002.588/20090.
162. Todos estes temas dizem respeito ao contrato SA01/1999, firmado com o Consórcio Metrosal, e com exceção, talvez, do último (garantia para quitação de possíveis débitos) , são interdependentes.
XX. Manifestações da CTB e da CBTU em atendimento ao Acórdão 750/2017P
163. Instada pelo item 9.2.1 do Acórdão 750/2017-TCU-Plenário a se manifestar 'sobre a aceitação final das obras relativas ao Contrato SA  01/1999 e sobre possíveis pleitos apresentados tanto no âmbito do ajuste de contas do mencionado contrato, quanto no âmbito do contrato de concessão patrocinada', a CTB apresentou a documentação à peça 857, p. 15 (anexos às p. 6107) .
164. Por sua vez, a CBTU foi demandada pelo item 9.2.2 do mesmo decisum, para que 'manifestese sobre a aprovação da solução técnica utilizada para corrigir o problema de infiltrações na via subterrânea do empreendimento e sobre a situação dos Convênios Siafi 602144 e Siafi 552308', destinados estes ao repasse de recursos para financiamento do empreendimento em comento.
165. A empresa, por meio do documento à peça 837, informou que os mencionados convênios foram encerrados, respectivamente, em 30/8/2011 e 8/5/2015 e tiveram suas prestações de contas aprovadas. Quanto às medidas para combater as infiltrações, manifestouse mediante o documento à peça 889, p. 14, encaminhada por meio do ofício à peça 880, e seus anexos, pela ordem, às peças 889, p. 527, 890, 881, 891 e 882888.
XXI. Diligência junto à CTB
166. Com base na instrução à peça 903, a SecexBA, mediante o ofício à peça 905, promoveu diligência (ainda não atendida) junto à CTB, com vistas a esclarecer numerosas indefinições que permaneceram mesmo após o exame das supracitadas documentações enviadas em atendimento ao Acórdão 750/2017-TCU-Plenário.
XXII. Nova manifestação do Metrosal
167. Ciente da referida instrução à peça 903, o Metrosal encaminhou a petição à peça 906 diretamente ao Exmo. Sr. MinistroRelator, solicitando a liberação da manutenção da garantia de execução do Contrato SA01/1999, ou a sua redução, ou, ainda, a sua substituição por fianças corporativas.
XXIII. Soluções para as infiltrações na Via Subterrânea e seus custos
168. Para as infiltrações no túnel, o projeto básico que integrou a licitação que selecionou o Metrosal previa uma solução. Porém, o Consórcio Metrosal, no projeto executivo, adotou metodologia diversa, sendo incluídas mantas de PEAD. Em momento posterior, por conta das numerosas e volumosas infiltrações, foram executadas intervenções adicionais (reforço das mantas e aplicação de um produto denominado Xypex) , medidas que diminuíram as infiltrações, sem, contudo, eliminálas.
169. No seu atendimento à peça 889, p. 14, a CBTU argumenta que é aceitável a utilização de solução de estanqueidade parcial para túneis e, embora não explicite, dá a entender que a solução atualmente implantada é satisfatória, principalmente com base em declarações (ou ausência de manifestações contrárias) de outras entidades (CTB, consórcio gerenciador, consórcio fiscalizador e órgãos responsáveis pelas licenças e autorizações) .
170. Essa empresa federal considera que, em geral, a solução estanque implica maiores custos de implantação, enquanto a solução de estanqueidade parcial (adotada na obra em tela) leva a um maior custo de manutenção. 
171. Assim, o Consórcio Metrosal, ao optar pela estanqueidade parcial, diminuiu suas despesas na obra, sem que tal economia fosse revertida para a Administração, em virtude de se tratar de contrato de empreitada integral. Porém, como consequência desta economia para o Metrosal, há a possibilidade de que uma manutenção mais dispendiosa venha a ser cobrada ao erário pela concessionária.
172. Ademais, tanto o Consórcio Metrosal (peça 670) quanto a concessionária do sistema metroviário (peça 758, p. 231236) sustentam ter executado as intervenções adicionais para sanar as deficiências constatadas na primeira solução implementada no túnel do metrô.
173. Conforme o item 9.4 do Acórdão 1847/2013-TCU-Plenário, caberia ao Metrosal a obrigação de corrigir as infiltrações em tela. Assim, temse que as ações para combate às infiltrações eram obrigação do Metrosal, sem ônus para o erário, mas há a possibilidade de que este seja acionado para pagar à concessionária por tais correções. Acrescentese que, segundo a CTB, foi a concessionária que fez as correções em comento (peça 857, p. 4) .
174. Cumpre alertar que, uma vez que empresas dos grupos Camargo Corrêa e Andrade Gutierrez integram, tanto o consórcio Metrosal (peça 906, p. 1) , quanto o consórcio que venceu a licitação para a concessão do metrô (peça 804, p. 5, parágrafo 28) , é possível que empresas dos dois grupos tenham economizado ao executar obra menos dispendiosa do que o previsto e, em consequência inaceitável, venham a cobrar mais no contrato de concessão.
XXIV. Custos decorrentes de outras pendências
175. O mesmo pode vir a ocorrer, também, no caso de outros possíveis defeitos na execução do Contrato SA01/1999 apontados pela empresa Metro de Madrid S.A. (peças 747, p. 4, a 748, p. 72, com anexos às peças 748, p. 73, a 751, p. 26, e peça 751, p. 29144, com anexos às peças 751, p. 145, a 752, p. 57) .
176. Idem, apontados pela concessionária (peça 756, p. 9297, peça 757, p. 93125, 167179 e 244257, peça 758, p. 226236 e 240251, e peça 759, p. 12 e 1320) , que, em alguns dos seus relatórios que apontam tais defeitos, alude à 'necessidade de que seja realizado acordo entre as partes quanto aos prejuízos econômicofinanceiros'. 
XXV. Não atendimento aos requisitos para a emissão do CAO
177. Na presente instrução, demonstrouse que os autos não trazem comprovação do atendimento a qualquer dos itens 9.1.1 a 9.1.4 do Acórdão 1847/2013-TCU-Plenário. Assim, nos termos do item 9.1 do mesmo decisum, não se pode 'aceitar provisória ou definitivamente as obras objeto do Contrato SA 01/1999, tramos I e II, ou dar qualquer forma de quitação ao Consórcio Metrosal relativamente à execução' do Contrato SA01/1999. Desta forma, não se afigura razoável que se determine à CTB a emissão do Certificado de Aceitação Operacional.
XXVI. Entendimento contrário à liberação da garantia de execução
178. Diante de todas as questões ainda não esclarecidas, inclusive aquelas que implicam possíveis despesas por pendências de obra e por acréscimo aos procedimentos de manutenção, não é cabível, com os elementos disponíveis até o presente, acatar a solicitação de liberação da manutenção das garantias de execução contratual.
179. Além disto, considerando as possíveis pendências apontadas pela concessionária e pela empresa Metro de Madrid S.A., cabe lembrar que a E. Corte, por meio do item 9.9 do Acórdão 1847/2013-TCU-Plenário, alertou que é possível a execução das garantias em tela 'para cobrir quaisquer outros problemas ocorridos durante a execução, dos quais são exemplos a ausência de correção de defeitos construtivos e a ausência de devolução de pagamentos indevidamente recebidos a maior'.
XXVII. Entendimento contrário à alteração proporcional do valor da garantia de execução
180. A solicitação alternativa de redução da garantia proporcionalmente ao montante relativo à Via Subterrânea, o que levaria o valor da garantia a R$ 2.513.414,14 ('10% do valor histórico do trecho, reajustado pelos índices contratuais') , também não seria prudente, uma vez que já se sabe que há grande probabilidade de ocorrência de despesa a ser coberta no próprio túnel, a exemplo de pagamentos pela manutenção maior devido à não estanqueidade e pelas intervenções adicionais que a concessionária alega ter executado.
181. Ademais, considerando os relatórios emitidos pela empresa Metro de Madrid S.A. e pela concessionária, ainda não se pode assumir que as pendências se restrinjam à Via Subterrânea.
XXVIII. Entendimento contrário à aceitação das fianças corporativas
182. A nova alternativa (fiança corporativa, também denominada de garantia corporativa e 'parent company guarantee', normalmente utilizada para financiamentos concedidos por entidades como o BNDES) não encontra amparo na Lei 8.666/1993, não constando no seu art. 56.
XXIX. Entendimento favorável ao encaminhamento ao relator antes do atendimento à diligência pela CTB
183. Entretanto, em virtude dos seguintes aspectos, é cabível a proposta de atendimento à solicitação do Consórcio Metrosal à peça 906 de que os presentes autos sejam encaminhados ao Exmo. Sr. MinistroRelator, 'independente de novas movimentações do processo à unidade técnica para instrução', embora ainda careçam de análise do futuro atendimento pela CTB à diligência efetuada mediante o ofício à peça 905: 
a) as solicitações do peticionário de celeridade no deslinde das questões tratadas no presente processo, com base, inclusive, em alegadas despesas anuais de mais de 2,7 milhões de reais na manutenção da garantia e dificuldades na obtenção de crédito junto às instituições fiduciárias;
b) a possível demora no atendimento da volumosa diligência promovida junto à CTB e no posterior exame dessa documentação;
c) o tempo necessário à análise dos argumentos suscitados em várias petições encaminhadas pelo consórcio, podendose citar aquelas às peças 527, 670, 726, 775, 791, 797, 802, 892, 894 e 906, algumas com volumosos anexos, a exemplo da peça 797;
d) o endereçamento da petição em tela ao Exmo. Sr. MinistroRelator.
XXX. Posterior retorno dos autos à SecexBA
184. Com vistas à análise do futuro atendimento pela CTB à diligência à peça 905, tornase necessário o retorno dos autos à SecexBA, a depender das deliberações que vierem a ser tomadas pelo Exmo. Sr. MinistroRelator.
PROPOSTA DE ENCAMINHAMENTO
185. Diante do exposto, propõese que os presentes autos sejam encaminhados ao Gabinete do Exmo. Sr. MinistroRelator para ciência da petição das empresas integrantes do Consórcio Metrosal à peça 906 e das informações sobre os assuntos relacionados com as solicitações que integram esse documento.
186. Propõese, ainda, que seja solicitado ao Exmo. Sr. MinistroRelator, que, caso compatível com as deliberações que este vier a tomar, sejam os autos retornados à SecexBA para análise do atendimento da CTB à diligência efetuada mediante o Ofício 1760/2018TCU/SecexBA (peça 905) .".
2. O secretário da SecexBA manifestouse de acordo com essas propostas. 
É o relatório.

Representação legal: Lucila Almeida de Moura Ferreira (36363/OAB/DF) e outros, representando Companhia Brasileira de Trens Urbanos; Marcelo Antonio Muriel (83931/OAB/SP) e outros, representando Siemens Aktiengesellschaft; Carlos Alberto Rosal de Ávila (55905/OAB/DF) e outros, representando Bombardier Transportation Brasil Ltda.; Theo Francisco Giffoni (150521/OAB/RJ), representando Sondotecnica Engenharia de Solos S.A.; Guilherme Henrique Magaldi Netto (4.110/OAB/DF) e outros, representando Andrade Gutierrez Engenharia S.A.; Alana Abilio Diniz Vila Nova (35.311/OAB/DF) e outros, representando Andrade Gutierrez Engenharia S.A. e Construções e Comércio Camargo Correa S.A.; Antonio Henrique M. Coutinho (34.308/OAB/DF) e outros, representando Consórcio Construtor Metrosal; Antonio Carlos Guimaraes Goncalves (33.766/OAB/DF), representando Ana Claudia Lourenço Stein; César Almeida Pereira (36.386/OAB/DF) e outros, representando Luiz Otávio Ziza Mota Valadares.

Procurador-Geral em exercício Lucas Rocha Furtado (manifestação oral).

FISCOBRAS 2006. OBRAS DO METRÔ DE SALVADOR/BA. MONITORAMENTO DO CUMPRIMENTO DE DETERMINAÇÕES CONSTANTES DOS ACÓRDÃOS 2873/2008, 2366/2009, 2681/2010, 3404/2010, 3253/2011, 519/2012 E 750/2017, TODOS DO PLENÁRIO DESTA CORTE. ATUALIZAÇÃO PARCIAL DAS INFORMAÇÕES. ANÁLISE DE PEDIDO ENCAMINHADO PELO CONSÓRCIO METROSAL. CONSTITUIÇÃO DE APARTADOS PARA CONTINUIDADE DAS AÇÕES DE MONITORAMENTO A CARGO DE NOVA UNIDADE TÉCNICA. CIÊNCIA AOS ÓRGÃOS E ENTIDADES INTERESSADOS. APENSAMENTO DOS AUTOS AOS PROCESSOS APARTADOS.

MONITORAMENTO (MON)

Secretaria do TCU no Estado da Bahia (SecBA).

Consoante exposto no relatório precedente, tratam os autos de monitoramento das obras de implantação da Linha 1 do sistema metroviário do Município de Salvador  BA.
2. As obras do Metrô de Salvador/BA, especialmente os contratos SA - 01 (obras civis) e SA - 12 (sistemas e material rodante) , foram objeto de auditoria realizada por este Tribunal ainda no início da década passada. 
3. A análise dos indícios de sobrepreço detectados demandou um enorme e demorado esforço conjunto da SecexBA e da unidade técnica especializada em obras ferroviárias. Cada obra metroviária detém características e especificidades únicas e próprias, não só em razão do projeto quanto em razão das características dos sítios urbanos onde serão realizadas. No caso do Metrô de Salvador tal análise demandou a elaboração de um orçamento geral para as obras civis, orçamento esse que não havia sido realizado previamente. Não afastados ou confirmados os indícios de sobrepreço, foram autuadas duas tomadas de contas especiais (TCEs) , uma para cada contrato retro referido. 
4. A TCE relativa às obras de construção civil (Contrato SA-01) foi apreciada no mérito mediante o Acórdão 2861/2018-TCU-Plenário, na sessão de 5/12/2018, tendo o Tribunal julgado irregulares as contas dos responsáveis com condenação solidária em débito, imputado às empresas integrantes do Consórcio Metrosal (Andrade Gutierrez Engenharia S/A, Construções e Comércio Camargo Correa S/A e Siemens Aktiengesellschaft - Siemens AG) e aos agentes públicos ali indicados, com aplicação de multa proporcional, inabilitação de responsáveis, e solicitação de arresto dos bens com vistas à satisfação das dívidas, ressalvados os valores porventura objeto de garantias ainda válidas e vigentes, prestadas em atendimento ao disposto no Acórdão 2873/2008-TCU-Plenário, reportadas neste TC Processo 003.896/2009-2, e desde que passíveis de futura execução. 
5. Opostos embargos de declaração contra essa deliberação, foram eles apreciados mediante o Acórdão 1191/2019-TCU-Plenário, na sessão de 22/5/2019, em que foram rejeitadas as omissões, contradições e obscuridades apontadas. 
6. Por ocasião desse julgamento, o Tribunal determinou a juntada de cópia do acórdão proferido e do Acórdão 2861/2018-TCU-Plenário a este processo de monitoramento, dada a conexão da matéria ali tratada com o teor destes autos, bem como para que, a partir dos elementos apurados neste processo, possam ser produzidas as informações necessárias ao cumprimento do disposto nos subitens 9.7, in fine, e 9.8 do Acórdão 2861/2018-TCU-Plenário, de interesse do Ministério Público/TCU e da Advocacia-Geral da União, quanto às ressalvas relativas às garantias prestadas, para fins do arresto dos bens. Logo, importa à AGU e ao MPTCU saber se as garantias prestadas são válidas e existentes, bem como o valor, para que se realize arresto do montante não coberto pelas garantias.
7. De sua vez, a TCE relativa aos sistemas e material rodante (Contrato SA-12) foi objeto do TC Processo 028.499/2012-3, encontrando-se em fase de instrução processual, após deliberação preliminar havida pelo Tribunal mediante o Acórdão 3032/2015-TCU-Plenário.
8. Com o decorrer do tempo, e em paralelo à análise de irregularidades e de apuração de dano, a obra restou concluída, os sistemas implantados, e a linha metroviária foi colocada em operação. Não obstante, nem todas as falhas e pendências em relação à obra foram integralmente resolvidas, o que fez com que este Tribunal determinasse a anulação dos Certificados de Conclusão e Aceitação das obras, e estabelecesse condições para nova emissão desses documentos. O presente processo acompanha a evolução do atendimento das determinações e condições emanadas deste Plenário e questões correlatas ao Contrato SA-01. 
9. Na presente etapa processual, a unidade técnica (antiga Secex-BA) atualiza informações sobre o estágio de cumprimento das referidas determinações. Entrementes, em razão de pendência no fornecimento de informações requeridas mediante diligência, traz à apreciação deste Relator e do Tribunal solicitação encaminhada pelo Consórcio Metrosal, alvitrando ainda que, caso haja compatibilidade com as proposições que vierem a ser tomadas, sejam os autos restituídos para análise do atendimento, pela Companhia de Transportes do Estado da Bahia (CTB) , à diligência efetuada por meio do Ofício 1760/2018-TCU/Secex/BA, à peça 905.
10. Esclareço que referida diligência foi realizada com o objetivo de colher elementos fundamentais para o deslinde do monitoramento do cumprimento das deliberações exaradas por este Tribunal nos Acórdãos 2873/2008, 2366/2009, 2681/2010, 3404/2010, 3253/2011, 519/2012 e 750/2017, todos do Plenário desta Corte, em razão da execução das obras civis de construção do sistema metroviário.
11. Por meio de tal diligência foram requeridas informações relativas à:
"a) identificação da empresa ou consórcio (concessionária do metrô ou Consórcio Metrosal) que promoveu as intervenções adicionais no túnel da Linha I do metrô de Salvador/BA, com vistas a combater as infiltrações de água, a exemplo da aplicação do produto hidrófilo denominado Xypex e dos reforços das fixações das mantas de polietileno de alta densidade (PEAD) ;
b) definições sobre a necessidade e a execução de correções das pendências registradas pela empresa Metrô de Madrid S.A. nos seus relatórios relativos ao objeto do contrato com o Consórcio Metrosal;
c) situação (acatados, negados, em discussão etc.) dos pleitos da concessionária relacionados à obra executada no Contrato SA-01/1999, inclusive aqueles referentes às incompatibilidades entre as informações prestadas pela contratante durante a licitação para a concessão e a situação encontrada quando da realização dos testes de comissionamento de sistemas, equipamentos e obras civis, conforme relatórios encaminhados à Secretaria de Desenvolvimento Urbano do Estado da Bahia - Sedur por meio do expediente ADC-0090/2014, de 11/4/2014;
d) esclarecimentos quanto ao pagamento das supracitadas intervenções adicionais no túnel, indicando se foram ou serão pagas e, caso afirmativo, qual será o credor e a forma de quitação, a exemplo de inclusão no encontro de contas (no caso do Metrosal) , incremento nos valores a serem pagos no contrato de concessão etc.;
e) idem, quanto às pendências apontadas pela Metro de Madrid S.A.;
f) idem, quanto aos pleitos da concessionária;
g) situação (acatados, negados, em discussão etc.) dos pleitos do Consórcio Metrosal;
h) informações quanto ao cumprimento do item 9.1.1 do Acórdão 1847/2013-TCU-Plenáriolenário ('levantamento dos serviços aproveitáveis e acerto de contas relativo ao inacabado Tramo II') , considerando o item 9.8 do mesmo decisum e os acordos quanto a possíveis correções das questões apontadas nos mencionados levantamentos do Metro de Madrid S.A. e da concessionária e os pleitos desta e do Consórcio Metrosal;
i) cópias da garantia de execução contratual relativa ao Contrato SA-01/1999, celebrado com o Consórcio Metrosal, e dos aditamentos posteriores ao décimo-terceiro dessa garantia;
j) valor atualizado da supracitada garantia, com memória de cálculos utilizada na determinação deste valor;
k) valor do supracitado contrato com o Metrosal, como se ativo estivesse, atualizado de acordo com a data-base e os índices acordados, devendo ser apresentada memória de cálculos da determinação deste valor;
l) manifestação sobre a adequação da supracitada garantia de execução contratual, inclusive quanto ao seu valor, considerando as deliberações do Tribunal de Contas da União sobre o assunto, a exemplo daquelas expressas no Acórdão 1847/2013-TCU-Plenáriolenário;
m) demonstração de atendimento ao item 9.6.4 do Acórdão 1847/2013-TCU-Plenáriolenário;
n) cópias das garantias de adiantamento contratual relativas ao Contrato SA-01/1999, celebrado com o Consórcio Metrosal, e dos aditamentos dessas garantias;
o) valores atualizados das supracitadas garantias de adiantamento contratual, com memórias de cálculos utilizadas na determinação deste valor;
p) valor do saldo do supracitado contrato com o Metrosal (itens do objeto inicialmente contratado que não chegaram a ser quitados) , como se ativo estivesse, atualizado de acordo com a data-base e os índices acordados, devendo ser apresentada memória de cálculos da determinação deste valor;
q) manifestação sobre a adequação da supracitada garantia de adiantamento contratual, inclusive quanto ao seu valor;
r) informações sobre a forma a ser utilizada para a obtenção do ressarcimento do saldo do adiantamento contratual (encontro de contas ou outro método) ;
s) cópias das garantias oferecidas pelas empresas integrantes do Consórcio Metrosal em contrapartida à liberação dos valores retidos dos pagamentos das medições do Contrato SA-01/1999, bem como cópias dos aditamentos destas garantias, cabendo alertar que, em vista da similaridade com o que foi esclarecido no item 9.3 do Acórdão 1193/2018-TCU-Plenário, referente a garantia de mesma finalidade relativa a outro contrato destinado à Linha 1 do metrô de Salvador/BA, cabe à CTB adotar as providências necessárias que assegurem a validade dessas garantias, mesmo que se encontrem nas mãos da Companhia Brasileira de Trens Urbanos - CBTU;
t) valores atualizados das garantias mencionadas no item anterior, com memórias de cálculos utilizadas na determinação deste valor;
u) relação de pagamentos efetuados às empresas Construtora Andrade Gutierrez S/A e Construções e Comércio Camargo Correa, integrantes do Consórcio Metrosal, desde a 152ª medição (junho/2012) ;
v) relação de pagamentos efetuados à Siemens Aktiengesellschaft, integrante do Consórcio Metrosal, desde a 130ª medição (agosto/2010) ;
w) manifestação sobre a adequação dessas garantias ofertadas em contrapartida à liberação dos pagamentos retidos, inclusive quanto aos seus valores, considerando as deliberações do Tribunal de Contas da União sobre o assunto, a exemplo daquelas expressas nos acórdãos 3.254/2011, 2.331/2012, 44/2013, 1.847/2013 e 2.329/2013 e 2.400/2014, todos do Plenário do TCU."
12. A resposta a essa diligência (135 páginas de documentos) foi juntada aos autos posteriormente à instrução, conforme peça 919, razão pela qual não passou pela análise da secretaria. Como mencionado ao final do relatório precedente, e em linhas anteriores, a unidade técnica sugeriu que tão logo fosse examinado o pleito do consórcio, objeto da subida dos autos a este Relator para deliberação pelo Tribunal, fosse o processo restituído para análise da resposta à diligência.
13. O pleito formulado pelas construtoras, no entanto, nesta fase da análise processual, reclama deliberação desta Corte, razão pela qual tratarei dele imediatamente a seguir. Ademais, é ele o ponto central da instrução elaborada pela unidade instrutiva, uma vez que não teve ainda oportunidade de se pronunciar sobre a resposta à diligência. Quanto aos demais assuntos abordados na instrução, bem como outras matérias relativas ao deslinde do processo de monitoramento que vem realizando esta Corte, cuidarei de tratar nos tópicos seguintes.
I - Solicitações do Consórcio Metrosal relacionadas às garantias prestadas
14. Conforme relatado pela unidade instrutiva, o Consórcio Metrosal apresentou solicitação (§§ 129/130 da instrução) no sentido de que não mais seja exigida a manutenção da garantia relacionada à execução do contrato, ou alternativamente, que seja seu valor reduzido ao valor das obras no trecho subterrâneo, ou, alternativamente, que a fiança bancária seja substituída por fiança corporativa a ser ofertada pelas holdings das empresas integrantes do consórcio (§§ 110, 121 a 128, e 132 da instrução) . 
15. Fundamentando seu pedido o Consórcio alegou que:
o contrato SA01 foi rescindido e a posse das obras e a operação do sistema foram transferidos para terceiros (§ 112 da instrução) ;
os problemas técnicos relacionados à infiltração na via subterrânea já foram resolvidos (§ 112 da instrução) ;
o metrô já vem operando de forma segura desde 11/6/2014 (§ 113 da instrução) ;
já poderia ter sido emitido o certificado de aceitação da obra (§§ 114 e 115 da instrução) ;
já poderia ter sido reduzido o valor da garantia, adequandoo ao valor das pendências eventualmente ainda existentes (§§ 117 e 118 da instrução) ; e
f) a demora no deslinde da questão implica em elevados gastos de manutenção da garantia, que ultrapassam R$ 2,7 milhões por ano (§§ 119 e 120 da instrução) .
16. Analisando a solicitação e os fundamentos apresentados, a então Secex/BA concluiu pela impossibilidade de seu atendimento em qualquer das três alternativas apresentadas (§ 145 da instrução) .
17. Relativamente à liberação total, a unidade aponta que a garantia de execução da obra cobre vários problemas, não apenas a ausência de correção de defeitos construtivos (aí incluída a execução em desconformidade com o projeto) , mas também a ausência de restituição de pagamentos indevidamente recebidos a maior e, agora, relativamente ao encontro de contas a ser realizado em razão da não entrega total das obras previstas para o Tramo II. 
18. Uma vez que ainda existem pendências relacionadas tanto à execução da obra (conforme seções II e III, adiante reportadas) , quanto à garantia oferecida em contrapartida à liberação de pagamentos, e ainda quanto ao acerto de contas relativos à execução do Tramo II, não há como abrir mão da manutenção da garantia de execução da obra em seus montantes contratuais (§§ 146 e 147 da instrução) .
19. Quanto à redução da garantia ao valor da via subterrânea, os argumentos retro apresentados impedem não apenas a liberação total da garantia, mas também a liberação parcial, uma vez existem outras questões pendentes atreladas à garantia de execução do contrato (§§ 150 a 154 da instrução) .
20. Com relação à substituição da fiança bancária por fiança corporativa, a unidade instrutiva aponta que tal modalidade não encontra previsão no art. 56 da Lei 8.666/93, o que não recomenda, ou mesmo impede, sua utilização. A unidade salienta que os exemplos encontrados de utilização dessa modalidade de garantia nos processos desta Corte referemse a empreendimentos contratados por empresa estatal ou a financiamentos concedidos pelo BNDES, diferentes, portanto, do caso sob análise (§§ 155 a 158 da instrução) .
21. Estando os autos conclusos em meu Gabinete, com a instrução elaborada pela Secex/BA, conforme reproduzido no relatório precedente, vieram novos elementos/informações adicionais produzidos pelos causídicos representantes do Consórcio Camargo Corrêa/Andrade Gutierrez/Siemens nestes autos, à peça 925, protocolados neste Tribunal em 5/2/2019.
22. Referido documento traz em seus tópicos três assuntos relacionados aos abordados na instrução daquela secretaria, segundo os seguintes títulos: "I. REGULARIDADE DAS GARANTIAS PRESTADAS"; "II. NECESSÁRIA LIBERAÇÃO, REDUÇÃO PROPORCIONAL OU SUBSTITUIÇÃO DAS GARANTIAS DE EXECUÇÃO"; e "III. A TAMBÉM NECESSÁRIA LIBERAÇÃO DAS GARANTIAS DE ADIANTAMENTO". 
23. Ao final, as empresas consorciadas informam que vêm apresentar os instrumentos de garantia válidos e vigentes, reiterando os pedidos anteriormente formulados no sentido (i) da liberação da manutenção das garantias de execução, bem como as de adiantamento, de modo a determinar à CTB que não mais a exija, (ii) subsidiariamente a redução proporcional do valor de execução garantido em decorrência de o questionamento dizer respeito a obras do trecho da Via Subterrânea a R$ 2.513.414,14, referente a 10% do valor histórico do trecho, reajustado pelos índices contratuais; (iii) subsidiariamente a redução proporcional do valor de execução garantido em decorrência de o questionamento dizer respeito apenas a obras do trecho da Via Subterrânea do Metrô de Salvador, em valor preliminar levantado pela CTB de R$ 7 milhões, a título de encontro de contas, a preços de abril de 2013, ainda sem o devido contraditório do Consórcio, e (iv) subsidiariamente aos demais pedidos, que se proceda a substituição das garantias por fianças corporativas.
24. Em relação ao primeiro tópico, fazem as empresas a juntada das cartas de fiança bancária e respectivos aditivos com o fim de procurar demonstrar que as garantias prestadas possuem valor superior a R$ 220 milhões, e apresentam a seguinte tabela relativa a esses documentos:
25. Aduzem que em relação à garantia de execução contratual o Consórcio mantém há quase vinte anos carta fiança válida que foi renovada (até 31/3/2019) no valor de R$ 72,7 milhões, aduzindo que embora entendam que sequer faça mais necessária a manutenção de garantias, haja vista a conclusão das obras há mais de 4 anos, não deixaram de renovar periodicamente o compromisso estabelecido, mesmo gerando significativos custos financeiros.
26. Quanto à garantia de adiantamento contratual, informam que o vencimento se dará em 30/6/2019, no valor de R$ 7,88 milhões, à qual se somaria outra, no valor de R$ 3,03 milhões, com vencimento em 15/3/2019, num total de R$ 10,91 milhões. Ainda haveria outra, em moeda estrangeira, e por isso não considerada no somatório, conforme a tabela. E, por fim, no que tange à contrapartida à liberação da retenção dos pagamentos, havida no processo que cuidou das obras (cautelar de retenção) , duas cartas fiança que se prestaram a substituir as retenções cautelares, conforme consta da tabela, totalizando o valor atualizado de R$ 137,24 milhões.
27. Relativamente a essas colocações, requerem sejam as informações prestadas consideradas quando da análise definitiva por esta Corte em relação às garantias prestadas.
28. Conquanto a esta altura algumas das garantias indicadas não se apresentem mais válidas, notadamente, aquelas com vencimento no mês de março, de fato são matérias sujeitas a avaliação em etapa processual seguinte, quando da análise definitiva sobre as garantias prestadas, a demandar exame mais aprofundado acerca da comparação entre os requisitos apontados em deliberações anteriores deste Tribunal e as cláusulas e valores atualmente vigentes e pactuados, considerando a eventualidade de terem sido aditivadas pelas empresas.
29. Adianto, todavia, que no tocante ao quesito objeto de diligência deste Tribunal, relativo à manifestação da CTB quanto à adequação da garantia de execução contratual, aquela companhia respondeu que "considerando o quanto foi destacado pelo TCU no Acórdão 1847/2013-TCU-Plenáriolenáno, em análise, entende-se que a garantia de execução ofertada pelo Consórcio Metrosal no valor de R$ 72.717.715,97 (setenta e dois milhões setecentos e dezessete mil setecentos e quinze reais e noventa e sete centavos) está abaixo do valor atualizado que, nos cálculos dessa Companhia é de R$ 128.277.404,70 (cento e vinte e oito milhões duzentos e setenta e sete mil quatrocentos e quatro reais c setenta centavos) , com base no valor atualizado do Contrato SA-01, restando, salvo melhor juízo a necessidade de complementação" (peça 919, p. 14, letra "l") .
30. Já os outros dois tópicos, relacionados diretamente ao pleito que ora se examina, referiram-se às garantias de execução e de adiantamento, que as empresas desejam ver liberadas por este Tribunal, reduzidas ou substituídas, conforme já mencionado.
31. Nos novos elementos recentemente apresentados repisam as empresas os argumentos de que inexistem os problemas técnicos do túnel, inicialmente apontados, e de que o contrato foi rescindido pelo termo de transação parcial, tendo a posse e a operação sido transferida a terceiros, de maneira que o Metrô de Salvador já vem operando de forma segura desde 2014. Também repisam os argumentos já analisados, apontados como dificultadores da manutenção dessas garantias.
32. Contestam, ainda, as colocações da Secex/BA, nesses dois tópicos, aduzindo que quanto ao entendimento daquela secretaria de que ainda não se poderia assumir que as pendências contratuais se restringiriam à Via Subterrânea, o que impediria a redução proporcional das garantias, o único suposto defeito da obra apontado pelo TCU, que demandaria a manutenção das garantias, seria justamente a existência de infiltrações naqueles trechos. Nesse sentido, recorrem ao disposto no Acórdão 1847/2013-TCU-Plenário que apontou referido defeito.
33. Aduzem que o próprio contrato prevê diminuição proporcional das garantias conforme houvesse aceitação da operação de parte das instalações. Ainda que esta Corte houvesse determinado a não expedição do Certificado de Aceitação Operacional da obra como um todo, pelos problemas apontados no trecho da Via Subterrânea, tal determinação, segundo as empresas consorciadas, não teria afastado a aceitação dos demais trechos, conforme documentação juntada aos autos.
34. Alinham, ainda, como fundamento para a redução das garantias de execução contratual prestadas, parte das novas informações carreadas aos autos após a instrução da secretaria. Essas novas informações são relacionadas ao atendimento à diligência anteriormente remetida à CTB. 
35. Assim, para afirmar que há substrato para redução das garantias de execução contratual, aduzem que embora as empresas consorciadas não reconheçam os números levantados pela CTB, há indicação de acatamento dos pleitos da concessionária, referentes aos serviços realizados para colocação em operação, no montante de R$ 5.430.223,67 (abril/2013) , que fariam parte do encontro de contas entre o Consórcio Metrosal e a CTB, e pleitos apresentados pela concessionária não acatados, mas que também seriam considerados pela CTB em eventual encontro de contas, no valor de R$ 1.430.127,43 (abril/2013) , de maneira que esses valores, aproximando-se de R$ 7 milhões, seriam bastante inferiores aos valores das garantias prestadas, cuja diferença é da ordem de R$ 65 milhões, a revelar a adequação de seus pedidos de redução da garantia prestada.
36. E, quanto à possibilidade de substituição da fiança-bancária por fiança corporativa, no caso especifico da garantia de execução, caso nenhum dos pedidos anteriores venha a ser atendido, destaca que não haveria impedimento legal a essa forma de garantia, que apresenta alto grau de efetividade, exigibilidade, exequibilidade e liquidez, além de atender, no presente caso, ao princípio processual da menor onerosidade, que deve ser aplicado também ao processo de controle externo.
37. Por fim, quanto à liberação das garantias de adiantamento, aduzem, em síntese, que tal garantia foi prestada para assegurar os pagamentos adiantados por conta das obras, sendo elas exigidas até o momento no qual os valores das retenções equivalessem ao montante adiantado. Segundo o consórcio, ao se analisar todas as medições - desde 1999 até 2013 - nota-se que há no caixa do contratante público valor superior ao adiantado. Em valores históricos, o adiantamento deveria ter sido de R$ 25.403.057,63, mas o valor em poder do contratante público equivale a R$ 37.219.675,36, de maneira que a garantia já teria se tornado nula ou sem efeito uma vez que o pagamento adiantado fora recuperado pela contratante no curso da execução das obras.
38. Apesar de toda essa peroração, entendo que neste momento processual nenhum reparo há que se fazer ao posicionamento da então Secex/BA.
39. Acolho, portanto, a análise empreendida por aquela unidade instrutiva. Sem embargo, quanto aos argumentos ora aduzidos e não examinados na instrução, faço as considerações adicionais que se seguem.
40. Sobre o suposto único defeito da obra referir-se ao trecho da Via Subterrânea, e por isso supostamente estariam limitados os prejuízos ao montante do referido trecho ou ao percentual de garantia correspondente a ele, vale mencionar que tal afirmativa compreende o ponto de vista unicamente das empresas consorciadas, no interesse que possuem em se desvencilhar dos compromissos assumidos para a execução das obras.
41. Ora, conforme relatado no relatório precedente, este Tribunal determinou a abstenção de aceitação provisória ou definitiva das obras objeto do Contrato SA 01/1999, não só do Tramo II, mas também as do Tramo I. À ocasião foi determinado que não fosse dada qualquer quitação ao consórcio relativamente à execução do contrato até que fossem resolvidas ou solucionadas, e apreciadas por esta Corte, (a) as pendências quanto ao levantamento dos serviços aproveitáveis e acerto de contas relativo ao inacabado Tramo II, (b) as pendências relativas à execução das obras, como (termo que revela mera exemplificação, conforme pode ser lido no item 9.1.2 do Acórdão 1847/2013-TCU-Plenário) as infiltrações observadas na via subterrânea do Tramo I, (c) defeitos na constituição das garantias oferecidas pelo consórcio em contrapartida à liberação da retenção de pagamentos em virtude dos indícios de sobrepreço/superfaturamento, e (d) defeitos na manutenção das garantias de execução do contrato e de ressarcimento de adiantamento.
42. Até que sejam resolvidas integralmente essas pendências, portanto, não há como haver liberação das garantias, sob quaisquer das modalidades previstas, sendo as de execução contratual e adiantamento utilizadas como securitização de prejuízos causados pela empresa na qualidade  e quantidade das obras executadas, já que as garantias em razão de superfaturamento corresponderam a retenções de pagamentos que posteriormente foram substituídos também pelos instrumentos de fiança bancária que as empresas aduzem ter realizado por prazo indeterminado.
43. Conforme constou do acórdão referido, foi determinado à CTS que adotasse as providências cabíveis objetivando obter do Consórcio Metrosal a correção das infiltrações na via subterrânea mediante a execução de solução de engenharia tecnicamente referendada e que garanta a ausência de água (gotejamento) na via subterrânea de forma confiável e permanente, conforme escopo contratado pela Administração Pública na celebração do Contrato SA 01, devendo a solução escolhida ser aprovada pela Companhia Brasileira de Trens Urbanos (CBTU) . Porém, nem essa correção foi efetuada pela empresa. Consta dos autos, inclusive em expediente mais recente da CTB, que tal correção foi feita pela concessionária, disso resultando também outros levantamentos cujos montante ao final ainda não foi possível precisar. Afora isso, há indicações de problemas outros relativos a possíveis prejuízos futuros em razão da solução técnica de execução da obra adotada em divergência com o projeto básico, que causará maior dispêndio de manutenção ao longo do tempo, gerando prejuízos sucessivos e futuros. 
44. Com efeito, noticia-se à peça 919 que a concessionária CCR Metrô Bahia foi responsável por realizar as intervenções complementares na Via Subterrânea, com o reforço da manta PEAD no túnel do Tramo I, aplicação do hidrófilo sobre as paredes de concreto projetado, e realização de obras adicionais de drenagem da Estação da Lapa, além de esgotamento das águas de infiltrações do túnel. Além disso, diversas outras intervenções seriam realizadas em decorrência das correções relativas a pendências apontadas pela empresa Metrô de Madrid S/A em seus relatórios sobre a situação, conduzindo também a concessionária a contratar o escritório Bureu de Projetos para avaliar as obras, redundando em necessidades de intervenções outras.
45. De tudo quanto reportado nos autos, verifica-se que as empresas não adotaram, até agora, atitudes proativas no sentido de também procurarem o encontro de contas, nos quais sejam levados em consideração os defeitos apresentados, as obras inconclusas, as correções que se fizeram necessárias para o início das operações. Enfim, aguardam elas passivamente, e sem pressa alguma que se resolvam as pendências que elas mesmas deixaram na execução do empreendimento, ao passo que esperam ver dispensadas as garantias prestadas para a execução das obras. Pelo contrário, buscaram a via judicial, conforme reportado no relatório precedente, situação que somente contribui para o alongamento do desfecho conclusivo das questões contratuais e financeiras pendentes. Logo, as próprias empresas foram responsáveis pela elevação dos custos das garantias prestadas.
46. Vale lembrar ainda que acaso houvessem realizado o empreendimento com o devido respeito às normas legais e aos preceitos do justo preço e da qualidade adequada, de modo a entregar a pretendida economicidade e eficiência da alocação dos recursos públicos requeridos pelo contratante, não se estaria a discutir, por anos, deficiências nas obras, não conclusão das mesmas e acerto ou encontro de contas.
47. No contexto das obras em questão, portanto, há grande parcela de culpa das próprias empresas na situação em que se encontram, com obrigações relativas a garantias e fianças que se arrastam desde muito e ainda sem conclusão, com os aduzidos custos expressivos na manutenção das fianças. 
48. Cabe salientar que é do conhecimento das referidas empresas que por meio do item 9.9 do Acórdão 1847/2013-TCU-Plenário foi a então CTS orientada de que em relação às garantias de execução do contrato é possível sua execução tanto para cobrir o pagamento de penalidades contratuais quanto para cobrir quaisquer outros problemas ocorridos durante a execução, dos quais são exemplos a ausência de correção de defeitos construtivos e a ausência de devolução de pagamentos indevidamente recebidos a maior. A propósito, não é possível sequer liberar as garantias de adiantamento, haja vista que há dúvida se as garantias totais são suficientes para a cobertura dos prejuízos causados pelas empresas, e ainda se as garantias prestadas têm de fato capacidade de serem vertidas aos cofres públicos, para cobrir os prejuízos apontados. As etapas seguintes deste monitoramento pretendem responder a essas questões, de modo que, neste momento, não é possível atender os pleitos formulados.
49. As empresas consorciadas aduzem que o próprio contrato prevê diminuição proporcional das garantias conforme houvesse aceitação da operação de parte das instalações, bem como que esta Corte embora houvesse determinado a não expedição do Certificado de Aceitação Operacional da obra como um todo, pelos problemas apontados no trecho da Via Subterrânea, não teria afastado a aceitação dos demais trechos. Porém, se esquecem de mencionar que no item 9.1 do Acórdão 1847/2013-TCU-Plenário restou decidido em sede de cautelar que a CTB não poderia aceitar a obra ou dar qualquer quitação ao consórcio antes de resolvidas e apreciadas as pendências listadas no acórdão. Logo, impediu a aceitação total da obra.
50. Quanto aos valores apontados no suposto encontro de contas a ser realizado, como bem salientado pelas empresas consorciadas, não foram os valores apontados submetidos sequer ao contraditório do consórcio, nem ao crivo deste Tribunal, demonstrando assim o caráter preliminar e talvez até incipiente do levantamento efetuado. Ademais, outras questões afloram da evolução das medidas determinadas por esta Corte, que demandam ainda exame, a exemplo de diversas pendências apontadas nos relatórios da empresa consultada pela CTB, o Metrô de Madri S/A.
51. Diante dessas considerações, dos termos das deliberações anteriormente adotadas, da ausência de elementos novos aptos a modificar os procedimentos de cautela adotados quanto ao resguardo dos cofres públicos contra prejuízos causados na execução das obras, é que acompanho as análises e conclusões oferecidas pela Secex/BA. 
52. Dessarte, estou propondo a este Tribunal que não seja acolhida a solicitação do Consórcio Metrosal e sejam mantidas inalteradas as determinações constantes do item 9.6, e subitens, do Ac. 1847/2013Plenário (transcrito no § 9º da instrução) , até nova deliberação desta Corte. 
53. Sem prejuízo da futura análise dos elementos novos juntados aos autos pela unidade técnica competente, com referência à diligência anteriormente empreendida, farei, a partir do tópico seguinte, uma breve análise das pendências ainda existentes, conforme descritas pela secretaria, uma vez que necessária à condução das orientações necessárias às etapas seguintes de apreciação das matérias monitoradas. 
	II - Deficiências na execução do objeto contratado
54. Apesar de os Certificados de Conclusão da Via Subterrânea e de Aceitação Operacional do Tramo I terem sido invalidados pela CTB em razão de determinação desta Corte, foi celebrado um Termo de Transação Parcial para Extinção do Contrato SA01/1999 (sob análise) , o que permitiu fosse realizado um certame para seleção de concessionária encarregada da implantação e operação do denominado Sistema Metroviário SalvadorLauro de Freitas - SMSL, do qual as obras fazem parte. Sagrouse vencedora nesse certame a Concessionária CCR (§§ 43 e 46 da instrução) .
55. Têmse, assim, que, apesar de formalmente ainda não concluídas e entregues, o estágio de conclusão das obras foi considerado suficiente para início de operação (§§ 44 e 45 da instrução) , ressalvada a necessidade de obras complementares onde necessário e de realização de encontro de contas. Desse modo, as discussões para equacionamento das pendências, que vinham sendo tratadas entre CTB e Consórcio Metrosal, ganharam um novo participante, a Concessionária CCR. 
56. Em sua instrução, a unidade técnica destaca a existência de duas fontes de indícios de deficiências na execução das obras. 
57. Primeira, a CTB contratou a empresa Metrô de Madrid S.A., com sede na Espanha, para realização de uma auditoria técnica que teria por objetivo "conhecer a real situação técnica da Linha 1, identificar e apontar as ações necessárias para posterior ajustes físicos, do ponto de vista da funcionalidade e segurança ferroviária", que redundou em relatórios sobre o estado das obras, instalações e material móvel. Tais relatórios reforçaram a decisão acerca da invalidação dos referidos certificados (§§ 15 e 44 da instrução) .
58. Segunda, a concessionária contratada pela CTB para operar o Metrô Salvador "procedeu a testes de comissionamento de sistemas, equipamentos e obras civis", que redundaram em dezoito relatórios que detalharam "incompatibilidades entre a situação encontrada (pela concessionária) e as informações prestadas pela contratante durante a licitação", incompatibilidades essas que, segundo a Concessionária, poderiam exigir "a necessidade de se proceder a um acordo entre as partes para sanar os prejuízos econômicosfinanceiros" (§§ 16 e 46 da instrução, com grifos meus) . 
59. A unidade técnica informou que, de acordo com declarações da CBTU, a CTB teria acatado todas as recomendações apresentadas pela empresa Metrô de Madrid e pela Concessionária (§ 66 da instrução) , informação essa que deve ser apurada pela unidade técnica com base nos novos elementos de peça 919 e outros porventura objeto de nova atualização da situação. Relativamente à completa implementação das recomendações, a instrução da unidade técnica deixa a entender que a CBTU estaria dando conformidade aos procedimentos adotados pela CTB, mas apenas em razão da ausência de óbices à entrada em operação do trecho metroviário objeto do Contrato SA01, emanados dos órgãos competentes (§§ 56 a 67 e 69 a 72 da instrução) . 
60. Apesar de os documentos produzidos a partir das duas fontes de indícios de deficiências e das demais informações sobre o eventual cumprimento das recomendações corretivas terem sido acostadas aos autos, a unidade técnica não os analisou detalhadamente e, especialmente, não se manifestou acerca da efetiva implementação das soluções sugeridas. Tal se deu em razão, também, da pendência de envio de resposta à diligência empreendida, o que só veio a ocorrer depois de concluída a instrução precedente, como já referido (resposta à peça 919) .
61. Destaco que, apesar de a CTB e a CBTU aparentemente terem dado conformidade às recomendações e afirmarem que o sistema se encontra em operação, ainda não foi emitida qualquer opinião conclusiva acerca da aceitação completa das obras e sobre a operacionalidade completa do objeto do Contrato SA01. 
62. Essa dubiedade reforça, a meu ver, a necessidade de esta Corte, no âmbito deste monitoramento, inteirarse da efetiva implementação de todos os aspectos relacionados à conclusão das obras objeto do Contrato SA01 e de estarem as mesmas em condições de operacionalização. 
63. Diante da situação apresentada até a instrução da Secex/BA, portanto, estaria inclinado a propor a este Tribunal determinação à CBTU e à CTB com vistas a se manifestarem conclusivamente acerca das recomendações constantes dos dois referidos conjuntos de documentos e acerca do estágio de implementação das soluções neles propostas. 
64. Todavia, há nos elementos constantes da peça 919 destes autos novas informações carreadas ao processo e que incluem definições sobre a necessidade da execução de correções nas obras executadas bem como pendências registradas pela empresa Metrô de Madrid SA., nos seus relatórios relativos ao objeto do contrato com o Consórcio Metrosal. Também há registros sobre a situação (acatados, negados, em discussão etc.) dos pleitos da concessionária relacionados à obra executada no Contrato SA-01/1999, inclusive aqueles referentes as incompatibilidades entre as informações prestadas pela contratante durante a licitação para a concessão e a situação encontrada quando da realização dos testes de comissionamento de sistemas, equipamentos e obras civis, conforme relatórios encaminhados à Sedur/BA. Há, por exemplo, informações sobre o pagamento adicional de R$ 14,3 milhões à concessionária por pleitos acolhidos de intervenções necessárias relacionados ao Contrato SA-01.
65. As informações em questão são datadas de 25/10/2018 (Ofício Dipre 150/2018) , sendo que de lá para cá muita coisa pode ter ocorrido, cabendo, portanto, restituir o processo para aprofundamento da análise, desta feita, retornando-se os autos à SeinfraUrbana, unidade que passa a encarregar-se do monitoramento. A manifestação conclusiva da CTB e CBTU, portanto, poderá ser objeto de provocação mediante diligência saneadora no curso da fase seguinte do monitoramento.
III - Retificação de infiltrações na via subterrânea do Tramo I
66. Entre as deficiências na execução da obra sob análise há, também, a questão da infiltração de água, com gotejamento, na via subterrânea. 
67. Conforme apontado pela unidade técnica, o projeto básico previu que a via subterrânea seria revestida de concreto projetado com espessuras que variavam de 12 a 60 centímetros e teria a água escoada por drenos radiais em alguns pontos e perimetrais em todas as sessões (§ 36 da instrução) . Não obstante, tais especificações não foram obedecidas na execução, resultando na presença de infiltrações permanentes em vários pontos do trecho subterrâneo (§ 37 da instrução) . 
68. Objetivando corrigir essa situação, a solução de impermeabilização utilizada pelo Consórcio Metrosal incluiu a utilização de mantas de material sintético (PEAD) , afixadas na abóboda do túnel, que coletam a água infiltrada e dirigem seu escoamento (§§ 39 a 41) . 
69. Posteriormente, a Concessionária CCR reforçou tal solução, com a extensão da utilização das mantas e com a aplicação de material hidrófilo impermeabilizante denominado XYPEX (§ 47 da instrução) . 
70. A unidade técnica aponta que algumas dúvidas ainda subsistem a respeito dessas soluções. Não há indicações firmes no sentido de que sejam definitivas em termos de confiabilidade e durabilidade (último parágrafo da transcrição contida no § 41 da instrução) . Caso sejam aceitas como solução definitiva, devese considerar que a execução de tal solução é menos dispendiosa que aquela prevista no projeto original, precificada no orçamento e paga, o que implica na necessidade de realização de glosa específica no valor do Contrato SA01, até porque deve ter interferido no valor do contrato de concessão como obra a ser realizada pela concessionária (§§ 38 e 47 da instrução) . Além disso, e aparentemente, a solução de impermeabilização adotada acarreta custos de manutenção mais elevados que a solução original, o que pode redundar em elevação dos custos futuros para a administração e para os usuários, o que deve ser considerado em eventual encontro de contas.
71. A CTB manifestouse ambiguamente sobre a questão, apesar de destacar que várias entidades atestaram a regularidade da solução (§ 51 da instrução) . Afirmou que restaria concluir acerca da aceitabilidade da obra (§ 50 da instrução) e acerca do encontro de contas com o Consórcio Metrosal (§§ 52 e 53 da instrução) .
72. A CBTU manifestouse no mesmo sentido, especialmente com fundamento na ausência de óbices por parte dos diversos órgãos fiscalizadores e licenciadores (CTB, consórcio gerenciador, consórcio fiscalizador, demais órgãos responsáveis por licenças e autorizações) e no fato de o trecho metroviário encontrarse em operação (§§ 56 a 67 da instrução) .
73. Também diante dessas informações, tenderia a propor a este Tribunal determinação à CBTU e à CTB com vistas a colher manifestação definitiva e conclusiva sobre a aceitabilidade técnica das soluções implementadas para corrigir as infiltrações na via subterrânea. Todavia, verifico que pende ainda análise pela secretaria da resposta à diligência empreendida, que contém informações mais atualizadas em relação à instrução elaborada. 
74. Entendo, portanto, mais prudente remeter os autos à SeinfraUrbana com vistas ao aprofundamento da matéria, com o exame da resposta à diligência. Se necessário, aquela unidade especializada poderá atualizar as informações mediante nova diligência, a fim de subsidiar futura deliberação deste Tribunal.
75. Outra questão pendente, e igualmente relevante, refere-se ao necessário encontro de contas com o Consórcio Metrosal ou com as empresas dele integrantes. As empresas Camargo Corrêa e Andrade Gutierrez integravam o Consórcio Metrosal, sendo, portanto, partes nesse encontro de contas. Ocorre que as mesmas empresas também integram a Concessionaria CCR. 
76. Em consequência, e conforme destacado pela unidade técnica (§§ 173 e 174 da instrução) , essas empresas adotaram solução menos dispendiosa com relação a impermeabilização da via subterrânea e correm o risco de serem indenizadas pela Administração por terem posteriormente corrigido a deficiência a que deram causa, como aliás, parecem sinalizar as respostas à diligência ainda pendente de análise. 
77. Essa situação estaria a demandar da CBTU e a CTB a realização de estimativa dos custos da solução original e da solução corretiva, de forma a não permitir, no encontro de contas que se realizará, que a inexecução parcial das especificações originais seja, ao final, vantajosa para as empresas responsáveis.  
78. Em princípio, a CTB também deveria adotar providências no sentido de reaver do consórcio construtor as despesas incorridas com a solução corretiva, acaso suportadas pelos cofres públicos mediante pagamento à concessionária (veja-se que há indícios de pagamentos da ordem de R$ 14,3 milhões, segundo as respostas à diligência ainda pendente de análise) ou por eventual incremento nas tarifas de operação do metrô pela concessionária, como resultado de afetação do equilíbrio econômico-financeiro do contrato, além de outras providências no sentido de levantar os valores relativos à diferença entre a solução original prevista em projeto básico e aquela utilizada pelo consórcio no projeto executivo, menos onerosa em sua execução, porém mais dispendiosa em termos de manutenção, adotando-se as medidas administrativas necessárias à recomposição do erário.
79. Todavia, a questão também merece maior aprofundamento. Antes de qualquer proposição no sentido de fixação de prazo para a adoção dessas providências é necessário analisar tanto as respostas à diligência como eventuais novos elementos porventura não aportados ao processo desde a resposta encaminhada sobre essas questões, de modo que caberá também à SeinfraUrbana aprofundar-se na matéria, trazendo as proposições necessárias a serem objeto de futura determinação à CTB. 
80. Deixarei, portanto, para etapa seguinte do monitoramento, a adoção de medidas como essa, até porque nada foi ainda alvitrado nestes autos a respeito dessa matéria pela unidade instrutiva.
IV - Acerto de contas com o Consórcio Metrosal e eventualmente com a Concessionária
81. Encontrase pendente de avaliação, nos presentes autos, também, o encontro de contas e ajustes técnicos entre a CTB e o Consórcio Metrosal em relação às obras relacionadas aos Tramos I e II do Metrô de Salvador. Em razão de atrasos e divergências nos valores envolvidos nas obras, a execução do Tramo II foi interrompida e havia restado não realizada a avaliação do valor de execução das obras a ele relativas que fossem aproveitáveis. 
82. Com relação ao Tramo I, cuja execução foi conduzida até o final, restou não realizada a avaliação técnica das obras (seções II e III, retro) , em razão das deficiências e necessidades de reparos. Essas duas pendências fundamentaram a adoção de cautelar obstativa da aceitação das obras e de quitação do Consórcio executor (itens 9.1.1 e 9.1.2 do Ac. 1.847/2013Plenário  § 9º da instrução) . 
83. Observase, agora, que a execução defeituosa do Tramo I também pode dar ensejo a necessidade de encontro de contas. Conforme salientado pela unidade técnica (§§ 77 a 82 da instrução) , as diversas deficiências na execução da obra acarretaram a necessidade de correção por parte da Concessionária CCR antes da entrada em operação do referido trecho metroviário (§§ 77 a 81 da instrução) . Tais correções implicaram em custos adicionais, em princípio a cargo do concedente (§ 82 da instrução) . Entendo que tais custos seriam imputáveis ao Consórcio Metrosal, a serem contabilizados em encontro de contas a ser realizado.
84. Da mesma forma, a alteração do projeto da via subterrânea, que resultou em solução diversa da originalmente prevista para controle de infiltrações no túnel, aparentemente resultou em redução dos custos de construção, beneficiando o Consórcio Metrosal, e em elevação dos custos de manutenção da operação da linha metroviária, onerando a Concessionária e, por decorrência, o concedente. Entendo que essa transposição de custos também deveria estar incluída no encontro de contas a ser realizado. 
85. Em contrapartida a esses ajustes de custos, o Consórcio Metrosal também apresentou uma lista de reivindicações, alegando que procedeu a diversos acréscimos não previstos no projeto original. Tais reivindicações são objeto de ação movida perante a 3ª Vara Federal no Estado da Bahia, a qual encontrase no aguardo de realização de perícia judicial (§§ 83 a 85 da instrução) .
86. Conforme já salientado, algumas das deficiências na execução das obras tiveram que ser retificadas pela Concessionária CCR antes da entrada em operação do trecho metroviário sob análise, o que transferiu custos da execução da obra para a operação do sistema de transporte (§§ 86 a 91 da instrução) . Ademais, há a possibilidade de que custos de operação também tenham sido elevados, especialmente em razão de manutenção no sistema de escoamento de infiltrações (§§ 92 a 95 da instrução) . Entendo que esses custos já incorridos ou ainda a serem incorridos pela Concessionária, deveriam ser obrigatoriamente incluídos e compensados no encontro de contas. 
87. Todavia, mais uma vez entendo que talvez fosse precipitado efetuar-se já agora, nesta etapa, determinação nesse sentido, uma vez que ainda pende o exame das mais recentes informações carreadas ao processo, além de já haver transcorrido considerável prazo desde sua apresentação. 
88. Caberá, portanto, à SeinfraUrbana reavaliar essas questões e eventualmente, após o aprofundamento das questões, trazer a este Tribunal proposições que eventualmente possam ser dirigidas à CTB com vistas a resguardar os cofres públicos de eventuais prejuízos no encontro de contas a ser realizado.
V  Regularização de garantias
89. A já referida cautelar adotada por meio de despacho e retificada/ratificada por meio do item 9.1 do acórdão 1.847/2013Plenário também encontrou fundamento em defeitos observados na constituição e manutenção de garantias relativas à liberação de pagamentos, ao ressarcimento de adiantamento e à execução do contrato (itens 9.1.3 e 9.1.4 do referido acórdão  § 9º da instrução) . Relativamente a essa última, o referido acórdão determinou a restauração das condições previstas no contrato original, e especificou as divergências observadas (item 9.6, e subitens, do referido acórdão  § 9º da instrução) . 
90. A unidade técnica, após analisar as informações disponíveis acerca das providências adotadas com relação a essas três garantias, informa que não há elementos nos autos que permitam concluir que tais garantias estejam constituídas ou estejam sendo mantidas de forma regular (§§ 97 a 105 da instrução) . 
91. Tal análise foi realizada com base nos elementos presentes nos autos antes ainda da remessa do Ofício Dipre 150/2018, bem como antes da apresentação dos novos elementos pelas empresas integrantes do Consórcio Metrosal, e há ainda que se considerar que desde aquele ofício já se passaram muitos meses, sem novas informações prestadas espontaneamente pela CTB. 
92. Assim, em vista ausência de informações mais seguras, entendo ser necessário que a SeinfraUrbana analise as novas informações carreadas aos autos à peça 919 e seguintes e busque junto à CTB e à CBTU esclarecimento sobre se as determinações para ajuste das referidas garantias foram cumpridas. 
VI - Questões pendentes que ainda exigem monitoramento
93. A unidade técnica alinhou em sua instrução as questões ainda pendentes de solução (§ 106 da instrução) , informando que:
não há clareza sobre a execução de correções das pendências registradas pela empresa Metrô de Madrid S.A. nos seus relatórios relativos ao objeto do contrato SA01/1999; 
b) não há clareza sobre quais pleitos da concessionária serão acatados, especialmente aqueles que poderiam advir das incompatibilidades verificadas entre as informações disponibilizadas quando da licitação e o estado de fato que se levantou durante os testes de comissionamento;
c) de igual sorte, não há clareza sobre quais dos pleitos do Metrosal serão acatados;
d) não há clareza sobre valores, sobre quem são os respectivos credores e devedores, e sobre as possíveis formas de pagamento decorrentes das soluções ou custo de manutenção das pendências apontadas pela Metro de Madrid S.A., pela concessionária e pelo Metrosal;
e) não há manifestação sobre a conclusão do levantamento de serviços aproveitáveis do Tramo II;
f) em razão dessas e de outras pendências (a exemplo das questões judiciais) , o ajuste de contas com o Metrosal ainda não pôde ser concluído;
g) quanto à garantia de execução contratual, os presentes autos não trazem informações sobre o cumprimento do item 9.6 (e seus subitens 9.6.1 a 9.6.4) do Acórdão 1847/2013-TCU-Plenário;
h) quanto à garantia de adiantamento contratual, os autos trazem informação de que se encontra com validade vencida.
94. É possível que parte dessas lacunas sejam supridas a partir dos elementos novos juntados à peça 919, em que pese claramente haver necessidade de novas atualizações perante a CTB, dado o transcurso de tempo a que me referi.
95. Quanto às garantias oferecidas pelas empresas integrantes do Consórcio Metrosal em contrapartida à liberação dos valores retidos por conta dos indícios de sobrepreço/superfaturamento no âmbito do Contrato SA01/1999, verifico que não constam, no presente processo, informações sobre o cumprimento dos requisitos estabelecidos nos itens 9.1 a 9.1.9 do Acórdão 3254/2011-TCU-Plenário. 
96. Quanto a esse específico ponto, proporei seja determinado à SeinfraUrbana que reúna informações atualizadas sobre do cumprimento dos referidos requisitos, bem como que produza as informações necessárias ao cumprimento do disposto nos subitens 9.7, in fine, e 9.8 do Acórdão 2861/2018-TCU-Plenário, de forma a produzir subsídio suficiente a que as garantias possam ser objeto de ações de execução ou de salvaguardas em caso de arresto de bens, haja vista que por meio daquele acórdão o Tribunal já condenou as empresas consorciadas em débito.
VII - Reanálise dos fundamentos fáticos da cautelar adotada no Ac. 1847/2013Plenário
97. A cautelar obstativa de aceitação provisória ou definitiva das obras objeto do Contrato SA01/1999, Tramos I e II, e de quitação ao Consórcio Metrosal relativamente à execução de tal contrato, conforme itens 9.1 e 9.2 do Ac. 1847/2013Plenário, encontravase vinculada à resolução e apreciação por parte deste Tribunal (a) das pendências relacionadas à execução as obras (item 9.1.2 do acórdão, e seções II e III, retro) ; (b) da conclusão do acerto de contas relativo ao Tramo II (item 9.1.1 do acórdão e seção IV, retro) , e (c) da retificação dos defeitos na constituição e manutenção das garantias relacionadas ao contrato (itens 9.1.3 e 9.1.4 do acórdão e seção V, retro) , enfim, da resolução de pendências que ainda pudessem envolver créditos ou débitos para a administração (seção VI, retro) .
98. Conforme apontado nas seções II, III, IV, e V, retro, nenhum desses itens/condições foi integralmente resolvido ou solucionado, o que representa ausência de alteração no quadro fático que ensejou a adoção da cautelar. 
99. Em consequência, na mesma linha da conclusão oferecida pela unidade técnica (§§ 177 a 182 da instrução) , entendo que inexistem razões para que a mesma seja revogada, ainda que a obra esteja concluída e o trecho metroviário esteja em operação. 
VIII - Revisão do cumprimento das determinações contidas nos acórdãos sob monitoramento
100. Neste processo encontramse sob monitoramento determinações contidas em sete acórdãos que versam sobre as obras do Metrô de Salvador - BA, quais sejam 2873/2008, 2366/2009, 2681/2010, 3404/2010, 3253/2011, 519/2012 e 750/2017, todos do Plenário desta Corte.
101. Considerando o decurso de grande espaço temporal desde o primeiro acórdão e, ainda, a diversidade de questões sob monitoramento, entendo ser necessário fazer uma revisão, acórdão por acórdão, do estágio de cumprimento de todas as determinações exaradas.
102. Assim, proporei seja determinado à SeinfraUrbana, unidade que ficará a cargo do monitoramento, que detalhe individualmente o estágio atualizado de cumprimento de cada uma das determinações contidas nos referidos acórdãos, e apresente propostas relativamente àquelas que ainda não tiverem sido concluídas. 
103. Proporei, ainda, que nas instruções seguintes essa "lista de determinações em monitoramento" retrate o estágio atualizado de cumprimento das mesmas. 
IX - Cisão das principais questões a serem monitoradas em apartados
104. Dado o grande número de temas e de determinações objeto do presente monitoramento, a instrução processual tem se tornado morosa, não atendendo à necessária celeridade processual no trato das questões pendentes e que reclamam um deslinde definitivo. 
105. Muitas questões têm se revelado áridas em razão da complexidade e do emaranhado de problemas encontrados nas obras do Metrô de Salvador, com oposição e conflito de interesses entre todas as partes, a CTB, a CBTU, o Consórcio Metrosal e a Concessionária CCR.
106. Diante disso, penso ser necessário, com vistas a trazer respostas mais céleres aos desdobramentos e ao monitoramento e acompanhamento das questões, constituir apartados de forma que o monitoramento seja realizado envolvendo temas ainda pendentes ou objeto das preocupações ou da necessária aferição de cumprimento das determinações exaradas.
107. Nesse sentido, estou propondo que as etapas futuras do monitoramento sejam realizadas em processos específicos que tratem, cada um, das seguintes questões:

Tabela 1 - Apartados a serem constituídos
	Processo
	Matérias

	Apartado I
	Deficiências na execução das obras (Contrato SA-01) : 
Nesse apartado deverão ser conduzidas as questões abordadas nos Tópicos II e III da manifestação deste Relator, englobando ainda:
- o subitem 9.1 (caput) com seus subitens 9.1.1 (primeira parte) e 9.1.2, no que tange às condicionantes da cautelar, além dos itens 9.2, 9.4, 9.5 e 9.14 do Acórdão 1847/2013-TCU-Plenário;
- o monitoramento do disposto nos Acórdão 750/2017-TCU-Plenário, 3253/2011-P, 3404/2010-P; 2366/2009-P e 2873/2008-P, no que tange ao Contrato SA-01.

	Apartado II
	Encontro de contas (Contrato SA-01 e Concessão) 
Nesse apartado deverão ser conduzidas as questões abordadas no Tópico IV, englobando ainda o acerto de contas relativo ao inacabado Tramo II, conforme item 9.1.1 (segunda parte) , e o item 9.8, também relativo a esse tema, do Acórdão 1847/2013-TCU-Plenário.
Também deverá tratar do eventual encontro de contas relativo ao Tramo I, abrangendo todo o encontro de contas relativo à execução do Contrato SA-01, decorrente das despesas que porventura foram incorridas com as intervenções da CCR em correção de defeitos ou ajustes que deveriam ter sido entregues pelo consórcio. 

	Apartado III
	Garantias (Contrato SA-01) 
Nesse apartado deverão ser conduzidas as questões abordadas no Tópico V, englobando ainda:
- o item 9.1 (caput) , e subitens 9.1.3 e 9.1.4, bem como o item 9.6 e subitens 9.6.1 a 9.6.4 do Acórdão 1847/2013-TCU-Plenário;
- os Acórdãos 3.254/2011, 2.331/2012, 44/2013, 2.329/2013 e 2.400/2014, todos do Plenário, no que tange aos itens relativos às garantias contratuais;
- o subitem 9.2.8 do Acórdão 2873/2008-TCU-Plenário, de forma a atender aos subitens 9.7, in fine, e 9.8 do Acórdão 2861/2018-TCU-Plenário, bem como o subitem 9.4 do Acórdão 1191/2019-TCU-Plenário, quanto ao levantamento da situação e dos valores das garantias prestadas, se válidas e existentes.

	Apartado IV
	Garantias (Contrato SA-12) 
Nesse apartado deverão ser objeto de levantamento e posteriormente o monitoramento de todos os itens dos acórdãos proferidos que tratem do Contrato SA-12, celebrado com o consórcio Bonfim, a exemplo dos itens 9.7 e 9.10 do Acórdão 1847/2013-TCU-Plenário e dos Acórdão 519/2012-TCU-Plenário e 3253/2011 - Plenário, incluindo, em especial, o monitoramento da situação das garantias prestadas quanto aos termos determinados nos acórdãos.

Descritas as principais questões sob análise nos autos neste momento processual, e apresentadas as medidas que entendo necessárias ao seu saneamento, manifestome por que o Tribunal aprove o acórdão que ora submeto a este Colegiado.
TCU, Sala das Sessões Ministro Luciano Brandão Alves de Souza, em 17 de julho de 2019. 
AUGUSTO SHERMAN CAVALCANTI
Relator

Durante a Sessão de hoje, 17/07/2019, o Ministro André Luiz apresentou sugestão de complementação ao acórdão que eu acabara de submeter a este Plenário, no âmbito do presente processo, no sentido de que fosse estabelecido prazo para que a Companhia de Transportes da Bahia - CTB adotasse as providências necessárias (levantamento de informações, análises, etc) à concretização dos encontros de contas referidos nos autos, uma vez que o atendimento à solicitação do Consórcio Metrosal, no sentido de que esta Corte autorizasse a liberação de garantias, estaria dependendo de providências a cargo da Administração.   
2.	Respondi à intervenção do Ministro André Luiz, com a informação que detinha no momento, no sentido de que algumas questões diretamente relacionadas ao encontro de contas teriam sido judicializadas pelo Consórcio Metrosal, após o que solicitei ao advogado representante do  Consórcio, presente na sessão, que confirmasse ou não tal informação. 
3.	Em resposta, o advogado informou que a ação judicial em referência solicitava o equilíbrio econômico-financeiro do contrato, e que não impediria qualquer decisão administrativa sobre o encontro de contas. 
4.	De posse dessa informação, asseverei que, "se é verdadeira que essa questão (o encontro de contas) não está judicializada", então concordaria em acrescentar a sugestão apresentada pelo Ministro André Luiz.
5.	E imediato, solicitei a minha assessoria que reexaminasse a questão compulsando os elementos contidos nos autos. O resultado de tal reexame contradisse a informação prestada pelo advogado.
6.	O Acórdão 750/2017-TCU-Plenário, em seu item 9.2.1, havia solicitado à CTB que, no prazo de 30 dias, se manifestasse sobre "a aceitação final das obras relativas ao Contrato SA - 01/99 e sobre possíveis pleitos apresentados tanto no âmbito do ajuste de contas do mencionado contrato, quanto no âmbito do contrato de concessão patrocinada firmado para implantação e operação do Sistema Metroviário de Salvador e Lauro de Freitas". 
7.	Em resposta, a CTB encaminhou a este Tribunal o Of. DIPRE nº 085/2017, de 12/07/2017 (peça 857) , por meio do qual, em seu item (iii) , informa a esta Corte que:
"Ainda não se tem um desfecho definitivo acerca dos pleitos formulados pela Contratada, assim como encontra-se inconcluso o ajuste de contas final do Contrato S A - 01/1999, inclusive diante da judicialização da matéria, visto que os Contratados submeteram ao Poder Judicidiário diversos pleitos atrelados à execução do referido contrato. Neste quesito, vale sublinhar que a Contratada ajuizou o processo tombado sob o nº 0007797-41.2009.4.01.3300, em trâmite perante a 3ª Vara da Justiça Federal da Seção Judiciária do Estado da Bahia que está pendente de julgamento, ainda na fase de instrução do feito, neste momento, aguardando o desfecho de uma perícia judicial" (negritos meus) .
8.	Examinando a peça inaugural da referida ação judicial, observa-se que, após referir-se a um eventual desequilíbrio econômico-financeiro do contrato, o Consórcio Metrosal passa a descrever uma série de alegados " (...) créditos a receber da CTS (antecessora da CTB) em razão do inadimplemento de obrigações incontroversas, além de terem sofrido substanciais prejuízos (...) ". Entre os pedidos finais da referida ação encontra-se a condenação da CTB a restituir os valores referentes às retenções de pagamentos efetuadas (significando que o Consórcio não reconhece o sobrepreço) e a indenizar o Consórcio por todos os prejuízos narrados (significando que o Consórcio entende que detém uma série de créditos junto à administração) e, ainda, que seja rescindido o contrato e liberadas as demais garantias (significando que o Consórcio entende ou que há razões para a rescisão ou que já concluiu integralmente o contrato) .
9.	Tais pedidos extrapolam o mero reequilíbrio econômico-financeiro do contrato e avançam diretamente sobre o acerto de contas, uma vez que apresenta uma lista de "créditos" a serem arcados pela Administração e pedem sejam reconhecidos judicialmente. Entendo correta, portanto, a afirmação da CTB no sentido de que itens essenciais a um encontro de contas encontram-se judicializados. 
10.	Não se verificando verdadeira, nos termos retro descritos, a afirmação prestada pelo advogado durante a Sessão, não vejo como possa ser atendida a sugestão de ser estabelecido prazo para que a CTB adote providências no sentido de elaborar os parâmetros e critérios que norteariam um eventual ajuste de contas.
11.	 Assim, mantenho minha proposta de Acórdão nos termos que inicialmente apresentada, contando com a concordância do Ministro André Luiz, a quem dei conhecer este voto complementar. 
Nesses termos, complementando o voto por mim submetido à apreciação dos senhores, manifestome por que o Tribunal aprove o acórdão que já havia submetido a este Colegiado.
TCU, Sala das Sessões Ministro Luciano Brandão Alves de Souza, em 17 de julho de 2019. 
AUGUSTO SHERMAN CAVALCANTI
Relator